ACORDAO-COMPLETO-2483759

ACÓRDÃO 1542/2021 ATA 24/2021 - PLENÁRIO

VISTOS, relatados e discutidos estes autos de Denúncia de supostas irregularidades no Pregão Eletrônico para Registro de Preços 6/2020, promovido pela Agência Nacional de Águas - ANA, cujo objeto consiste no fornecimento de ambiente profissional multimídia, compreendendo todo o material e os serviços necessários à certificação do ambiente, do tipo menor preço global.
ACORDAM os Ministros do Tribunal de Contas da União, reunidos em Sessão do Plenário, ante as razões expostas pelo Relator, em:
9.1. com fundamento nos arts. 234 e 235 do Regimento Interno/TCU, conhecer da presente Denúncia, para, no mérito, considerá-la parcialmente procedente;
9.2. considerar prejudicada a medida cautelar adotada em 27/07/2020, por perda de objeto; 
9.3. alertar a Agência Nacional de Águas de que a suspensão do procedimento de adesão à Ata de Registro de Preços 1/2020, em face da medida acautelatória, não autoriza a extrapolação do prazo de validade do referido instrumento, limitado a doze meses contados a partir da data de sua publicação, incluídas eventuais prorrogações, na forma estabelecida no art. 12, caput, do Decreto 7.892/2013;
9.4. com fundamento no art. 9º, inciso I, da Resolução TCU 315/2020, dar ciência aos órgãos abaixo mencionados sobre as seguintes impropriedades identificadas nos processos de contratação com base na Ata de Registro de Preços 1/2020, gerenciada pela Agência Nacional de Águas, decorrente do Pregão Eletrônico 6/2020 (SRP) , para que sejam adotadas medidas internas com vistas à prevenção de outras ocorrências semelhantes:
9.4.1. à Agência Nacional de Águas:
9.4.1.1. ausência de consulta ao Painel de Preços mantido pelo Ministério da Economia e a contratações similares de outros órgãos e entes públicos, para elaborar a estimativa de preços e mensurar a vantajosidade da contratação, em desconformidade com os parâmetros indicados no art. 2º, § 1º, c/c incisos I e II, da então vigente Instrução Normativa SLTI/MP 5/2014, tema atualmente disciplinado pelo art. 5º, incisos I e II e § 1º, da Instrução Normativa Seges/ME 73/2020;
9.4.1.2. ausência de parcelamento do objeto, em infringência à jurisprudência deste Tribunal consolidada no enunciado da Súmula 247 do TCU; e
9.4.1.3. estabelecimento, no subitem 10.11.3 do edital, de cláusulas restritivas à competitividade do certame, como a exigência de registro de atestado da empresa no Conselho Regional de Engenharia e Agronomia - Crea, para fins de comprovação de capacidade técnico-operacional, o que não encontra respaldo na jurisprudência do TCU (v.g. Acórdãos 1.849/2019 e 1.674/2018 do Plenário e Acórdão 7260/2016-TCU-Segunda Câmara) , além da exigência de execução de 30% do objeto não passível de mensuração, em infringência ao art. 3º, § 1º, inciso I, da Lei 8.666/1993;
9.4.2. ao Tribunal Regional Eleitoral do Distrito Federal e à Superintendência Regional da Polícia Rodoviária Federal em Goiás, na condição de órgãos participantes do registro de preços objeto do referido certame, sobre a não elaboração de pesquisa de mercado, a ser consolidada pelo órgão gerenciador para fins de definição do valor estimado da licitação, em infringência ao art. 5º, inciso IV, do Decreto 7.892/2013;	
9.4.3. ao Hospital Militar de Área de São Paulo da 2ª Região Militar do Exército e ao Departamento de Ciência e Tecnologia do Comando do Exército, sobre a mesma ocorrência descrita no item 9.4.1.1;
9.4.4. à Agência Brasileira de Inteligência acerca da adesão ao item 49 da referida ARP sem estudo suficiente da vantajosidade dos preços contratados, em infringência ao disposto no art. 22, caput e § 1º-A, do Decreto 7.892/2013;
9.5. enviar cópia deste acórdão ao denunciante, à Agência Nacional de Águas, ao Tribunal Regional Eleitoral do Distrito Federal, à Superintendência Regional da Polícia Rodoviária Federal em Goiás, ao Tribunal Regional do Trabalho da 8ª Região, ao Hospital Militar de Área de São Paulo da 2ª Região Militar do Exército, ao Ministério de Minas e Energia, ao Departamento da Ciência e Tecnologia do Comando do Exército e à Agência Brasileira de Inteligência, destacando que o relatório e o voto que fundamentam a deliberação podem ser acessados por meio do endereço eletrônico www.tcu.gov.br/acordaos; 
9.6. levantar o sigilo que recai sobre as peças destes autos, à exceção daquelas que contenham informação pessoal do denunciante, nos termos dos arts. 104, § 1º, e 108, parágrafo único, da Resolução 259/2014 do TCU; e 
9.7. arquivar os presentes autos, nos termos art. 169, inciso IV, do Regimento Interno/TCU.

Denúncia sobre supostas irregularidades em pregão eletrônico, cujo objeto consiste no fornecimento de ambiente profissional multimídia, compreendendo todo o material e os serviços necessários à certificação do ambiente, do tipo menor preço global.

Agência Nacional de Águas - ANA.

3. Denunciante: Identidade preservada (art. 55, caput, da Lei n 8.443/1992).

13.1. Ministros presentes: Ana Arraes (Presidente), Walton Alencar Rodrigues, Benjamin Zymler, Aroldo Cedraz, Raimundo Carreiro, Bruno Dantas, Vital do Rêgo e Jorge Oliveira.
13.2. Ministros-Substitutos presentes: Augusto Sherman Cavalcanti, Marcos Bemquerer Costa (Relator) e Weder de Oliveira.

MARCOS BEMQUERER

Trata-se da Denúncia acerca de supostas irregularidades no Pregão Eletrônico para Registro de Preços 6/2020, promovido pela Agência Nacional de Águas - ANA, cujo objeto consiste no fornecimento de ambiente profissional multimídia com funcionalidades de videoconferências, apresentações multimídia, gravações e distribuição de sinal, além de todo material e serviço de construção e adequação que for necessário à certificação do ambiente (peça 1) .
2.	Além da entidade gerenciadora acima referenciada, a disputa em foco, do tipo menor preço global, teve os seguintes participantes: Tribunal Regional do Trabalho da 8ª Região - TRT-8, Tribunal Regional Eleitoral do Distrito Federal - TRE/DF, Secretaria de Estado de Justiça de Rondônia - Sejus/RO, Superintendência Regional da Polícia Rodoviária Federal em Goiás - PRF/GO e Câmara Municipal de Goiânia - CM/Goiânia.
3.	A sessão da licitação foi realizada em 25/03/2020, com a participação de uma única licitante, a Seal Telecom Comércio e Serviços de Telecomunicações Ltda., à qual o objeto foi adjudicado em 30/03/2020, pelo valor total de R$ 20.475.061,67, assim subdividido:
	3.1. ANA: R$ 3.907.445,76;
	3.2. TRT-8: R$ 1.758.862,73;
	3.3. TRE/DF: R$ 4.426.519,12;
	3.4. Sejus/RO: R$ 5.983.365,33;
	3.5. PRF/GO: R$ 1.613.040,78;
	3.6. CM/Goiânia: R$ 2.785.827,95.
4.	Ante as razões expostas pela Secretaria de Controle Externo de Aquisições Logísticas - Selog (peça 7) , determinei a oitiva prévia da ANA e da Seal Telecom Comércio e Serviços de Telecomunicações Ltda., com fulcro no art. 276, §§ 2º e 4º, do RI/TCU, a fim de que encaminhassem ao Tribunal esclarecimentos acerca dos seguintes aspectos (peça 9) :
a) adoção dos limites para adesões previstos no art. 22, § 4º-A, do Decreto 7.892/2013, com a redação dada pelo Decreto 9.488/2018, uma vez que, em tese, o objeto não estaria abrangido pela definição de "compra nacional'', contida no art. 2º, inciso VI, da citada norma;
b) identificação, na fase de preparação do processo licitatório, de possíveis fornecedores capazes de atender integralmente o objeto licitado;
c) ausência de parcelamento do objeto, com vistas a ampliar a competitividade, considerando que os subitens 5.3 e 5.4 do edital possibilitam a adesão parcial a itens do certame e, ainda, o fato de ter havido apenas uma empresa que participou da licitação;
d) estabelecimento de valor fixo para os serviços previstos no item 49 - cujo valor arrematado alcançou R$ 2.833.327,31, ou 13,8% do total licitado - independentemente dos quantitativos demandados; 
e) necessidade de implantação do objeto durante a pandemia do coronavírus, podendo os equipamentos ficar subutilizados enquanto os servidores fazem teletrabalho. 
5.	Na instrução à peça 34, a unidade técnica avaliou que as respostas às oitivas prévias não justificaram integralmente as ocorrências acima descritas; apontou, em análise não exauriente, indícios de sobrepreço em alguns dos itens licitados; e salientou que o art. 8º, § 7º, da Lei 13.848/2019 impunha à ANA e as suas entidades congêneres, a partir do fim de setembro/2020, tornar públicas e gravar as reuniões deliberativas de seu conselho diretor ou de sua diretoria colegiada, o que configurou periculum in mora reverso com relação à entidade gerenciadora da Ata de Registro de Preços em exame, mas não quanto aos demais órgãos participantes. 
6.	Por meio de Despacho de 27/07/2020 (peça 37) , referendado por meio do Acórdão 1971/2020-TCU-Plenário (peça 39) , este Relator deferiu, em parte, a medida cautelar proposta pelo órgão instrutivo (peça 37) , determinando à ANA que se abstivesse de permitir novas adesões à Ata de Registro de Preços - ARP 1/2020, originada do Pregão Eletrônico para Registro de Preços 6/2020, até que este Tribunal apreciasse o mérito da presente Denúncia.
7.	Autorizei a Selog, ademais, a promover a oitiva da aludida Agência e da empresa Seal Telecom, com fundamento nos arts. 276, § 3º, e 250, inciso V, do RI/TCU, a fim de que se manifestassem quanto ao mérito das seguintes ocorrências: 
	7.1. registro inadequado, no Sistema Integrado de Administração de Serviços Gerais - SiasgNet, de objeto aparentemente não enquadrado na definição de compra nacional, permitindo a adoção das limitações estabelecidas para tal tipo de aquisição, nos termos dos arts. 2º, inciso VI, e 22, § 4ºA, do Decreto 7.892/2013, e não aqueles fixados pelo art. 22, §§ 3º e 4º, do regulamento em foco para contratações em geral, previstos na própria Ata de Registro de Preços 1/2020;
	7.2. falhas na elaboração da estimativa de preços balizadora do certame, pois a ANA se valeu exclusivamente de pesquisa junto a fornecedores, sem consultar o Painel de Preços mantido pelo Ministério da Economia ou valores praticados em contratações similares de outros órgãos e entidades públicas, parâmetros também indicados pela Instrução Normativa/SLTI/MP 5/2014, constatação que, aliada à ausência de competitividade no certame, pode ter levado à contratação de equipamentos por preço superior ao de mercado, a exemplo dos itens 2, 3, 4 e 22;
	7.3. ausência de parcelamento do objeto, contrariando a Súmula 247 do TCU, haja vista que a aquisição em separado dos equipamentos constantes da ARP poderia aumentar o número de fornecedores interessados em contratar com o Poder Público e reduzir o valor a ser desembolsado; e
	7.4. estabelecimento, no edital, de cláusulas restritivas à competitividade, como a exigência prevista em seu subitem 10.11.3, de registro de atestado da empresa no Conselho Regional de Engenharia e Agronomia - Crea, para fins de comprovação de qualificação técnica, o que não encontra respaldo na jurisprudência do TCU (Acórdão 7260/2016-TCU-Segunda Câmara, Rel. Min. Ana Arraes) , além da dificuldade de mensuração de execução de 30% do objeto demandado, consoante apontado pela unidade técnica. 
8.	Deixei de estender a providência acautelatória ao TRE/DF, ao TRT-8 e à PRF/GO, que até então não haviam sido chamados aos autos, determinando, com supedâneo no art. 276, §§ 2º e 4º, do RI/TCU, que fosse realizada a sua oitiva prévia quanto aos seguintes aspectos:
	8.1. não comprovação da vantajosidade em participar do referido registro de preços, tendo em vista os seguintes aspectos:
a) falta de parcelamento do objeto no tocante aos equipamentos a serem obtidos para a execução dos serviços, que poderiam ter sido adquiridos em separado de modo a obter melhores preços a partir do aumento do universo de fornecedores, a exemplo dos itens 2, 3, 4 e 22, contrariando a Súmula/TCU 247;
b) o fato de o item 49 da planilha de preços apresentar valor unitário aparentemente vantajoso somente para gerenciador, em contrariedade ao princípio da economicidade;
c) licitação cujo instrumento convocatório continha cláusula restritiva de qualificação técnica (subitem 10.11.3) , em afronta ao princípio da competitividade e à jurisprudência do TCU sobre o tema (Acórdão 7260/2016-TCU-Segunda Câmara, Rel. Min. Ana Arraes) ; 
	8.2. necessidade de implantação do objeto durante a pandemia da Covid-19, que tem levado grande parte da Administração Pública Federal a implementar o teletrabalho, uma vez que, em tese, os equipamentos poderiam ser subutilizados.
9.	Igualmente, autorizei, com fulcro no art. 157 e 187 do RI/TCU, a promoção de diligência junto ao TRE/DF, ao TRT-8 e à PRF/GO, a fim de apurar, no mesmo prazo de 5 (cinco) dias úteis definido para a resposta às oitivas prévias, se algum deles firmou avença com esteio na Ata de Registro de Preços 1/2020, derivada do Pregão Eletrônico 6/2020, conduzido pela ANA, solicitando-lhes o envio de pesquisa de preços porventura formulada previamente à participação no referido registro de preços.  
10.	Por fim, determinei a realização de diligência junto à ANA, para que informasse, no prazo de 15 (quinze) dias, se houve adesões de outros órgãos ou entidades à ARP 1/2020, bem como para que encaminhasse ao TCU a consolidação dos dados das pesquisas de mercado realizadas pelos órgãos e entidades participantes do registro de preços, eventualmente formulada em conformidade com o art. 5º, inciso IV, do Decreto 7.892/2013; e demais informações que julgasse necessárias.
11.	Implementadas as comunicações processuais, a documentação apresentada foi examinada pela Selog na instrução acostada à peça 99, com destaque para a informação de que onze órgãos teriam aderido à Ata de Registro de Preços 1/2020: Departamento de Administração da Agência Brasileira de Inteligência, Coordenação Geral de Recursos Logísticos do Ministério das Minas e Energia, Departamento de Ciência e Tecnologia do Comando do Exército, Hospital Militar de Área de São Paulo da 2ª Região Militar do Comando Militar do Sudeste, Comando da 12ª Região Militar do Comando Militar da Amazônia, Base Administrativa do Comando de Comunicações e Guerra Eletrônica do Exército, Base de Administração e Apoio da 2ª Região Militar do Comando Militar do Exército, Comissão Regional de Obras do Comando da 11ª Região Militar, Comando de Operações Navais da Marinha, Procuradoria-Geral da Justiça do Estado de Goiás e Secretaria de Estado de Segurança Pública do Mato Grosso, dos quais apenas os dois últimos não estão sujeitos à jurisdição desta Corte, por serem órgãos estaduais.
12.	Em Despacho de 10/11/2020 (peça 104) , acompanhei a proposta da unidade especializada quanto à manutenção da suspensão cautelar de novas adesões à Ata de Registro de Preços 1/2020, uma vez que os esclarecimentos oferecidos pela ANA e pela sociedade empresarial Seal Telecom Comércio e Serviços de Telecomunicações Ltda. não lograram descaracterizar os indícios de irregularidades que motivaram a sua concessão. Com efeito, as diversas adesões acima referidas, conjugadas com os indícios de irregularidade identificados, reforçavam a necessidade de evitar a concretização de contratações com potencial danoso aos cofres públicos.
13.	Deixei de acolher a proposta de determinar cautelarmente ao TRT-8, ao TRE/DF e à PRF/GO que se abstivessem de firmar qualquer avença com esteio na Ata de Registro de Preços 1/2020, porque os três órgãos explicitamente afastaram a intenção de celebrar contratos decorrentes da ata em epígrafe, afastando o periculum in mora.
14.	Acolhi a sugestão de que os órgãos aderentes mencionados no item 11 supra fossem chamados a encaminhar as informações relativas à Ata de Registro de Preços (ARP) 1/2020 abaixo especificadas, todavia não por meio de diligência, mas da oitiva prévia prevista no art. 276, §§ 2º e 4º, do Regimento Interno/TCU, haja vista a possibilidade de adoção de medidas cautelares específicas:
	a) contratos firmados com base na referida ARP, informações sobre o montante executado e pago, juntamente com a documentação comprobatória pertinente (notas fiscais e ordens bancárias, entre outros) ; 
	b) análise da vantajosidade da adesão à ARP em tela, especialmente em relação aos preços praticados no mercado relativamente a cada item aderido, contemplando eventual pesquisa de preços realizada; e
	c) no caso de adesão ao item 49 da ARP, informação sobre o ajuste do preço dos serviços de instalação, configuração e comissionamento ao tipo e à quantidade de equipamentos adquiridos e sobre o critério do cálculo empregado.
15.	A Selog examinou as respostas às oitivas na instrução da peça 200. 
16.	Por meio do Despacho de 08/02/2021 (peça 205) , acompanhei a unidade técnica quanto à manutenção da suspensão cautelar de novas adesões à Ata de registro de Preços 1/2020, uma vez que os elementos trazidos aos autos não se mostraram aptos a afastar as ocorrências que ensejaram a sua concessão.
17.	Na mesma oportunidade, com fundamento no art. 157 e 187 do Regimento Interno/TCU, bem como no art. 14 da Resolução/TCU 315/2020, determinei a realização das seguintes providências acessórias:
	17.1. diligência ao Comando da 2ª Região Militar do Exército, via controle interno do Comando do Exército, quanto à intenção de contratar os itens aderidos, haja vista que, diversamente do que fora informado ao TCU, não constava do SiasgNet o estorno à adesão à ARP 1/2020 gerenciada pela ANA; 
17.2. diligência à Agência Brasileira de Inteligência - ABIN sobre o fato de, diversamente do que fora informado ao TCU, ter sido celebrado o Contrato 535/2020 com a Seal Telecom Comércio e Serviços de Telecomunicações Ltda., devendo ser encaminhados a este Tribunal: termo do contrato, valores executados e pagos, documentação comprobatória, análise da vantajosidade da adesão, especialmente em relação aos preços praticados no mercado e eventual pesquisa de preços; informação sobre o ajuste do preço dos serviços previstos no item 49, em face do tipo e da quantidade de equipamentos que seriam adquiridos, com indicação do critério de cálculo utilizado; e
	17.3. solicitação ao Ministério de Minas e Energia que apresentasse, com vistas à construção participativa das deliberações deste Tribunal, alternativas para corrigir os indícios de irregularidades verificados, bem como manifestação sobre o impacto de possível determinação de que acréscimos ao Contrato 13/2020 fossem precedidos de ampla pesquisa dos respectivos preços unitários, obedecida a metodologia definida na IN Seges/ME 73, de 05/08/2020, para garantir que os valores pactuados refletissem os efetivos preços de mercado.
18.	Em 18/02/2021, a empresa Seal Telecom Comércio e Serviços de Telecomunicações Ltda. interpôs Agravo contra a decisão monocrática do citado Despacho (peça 205) , postulando a revogação da medida cautelar e a liberação de adesão a todos os itens da Ata de Registro de Preços 01/2020 (peça 213) . Referido recurso foi conhecido por meio do Acórdão 634/2021-TCU-Plenário (peça 233) , e, no mérito, julgado improcedente. 
19.	As informações trazidas aos autos em decorrência das diligências e da solicitação de manifestação autorizadas no Despacho da peça 205 foram examinadas pela Selog, em instrução que abaixo transcrevo, no essencial, com ajustes de forma (peça 257) :
"E. EXAME TÉCNICO
I - Agência Brasileira de Inteligência (Abin) 
Itens da diligência (peça 209 c/c peça 200, item 82.5) : cópia dos seguintes documentos e/ou esclarecimentos, considerando que, diferentemente do informado no Ofício 296/2020/GAB-DIVAP/GAB/DG/ABIN/GSI/PR, de 20/11/2020, consta nos registros do sistema Siasgnet que esse órgão aderiu à Ata de Registro de Preços (ARP) 1/2020, gerenciada pela Agência Nacional de Águas, resultando na celebração do Contrato 535/2020 com a Seal Telecom Comércio e Serviços de Telecomunicações Ltda.:
a) termo do citado Contrato 535/2020 e informações sobre o que já foi executado e pago no âmbito do referido pacto, juntamente com a documentação comprobatória pertinente (a exemplo de notas fiscais e ordens bancárias, entre outros) ;
b) análise efetuada que concluiu pela vantajosidade da adesão à ARP em tela, especialmente em relação aos preços praticados no mercado relativamente a cada item aderido, encaminhando, inclusive, eventual pesquisa de preços realizada para subsidiar a referida análise;
c) no caso específico do item 49 da ARP, informar se o preço dos serviços de instalação, configuração e comissionamento foi ajustado em face do tipo e da quantidade de equipamentos que seriam adquiridos e qual foi o critério do cálculo do valor desse eventual ajuste;
d) demais informações que julgar necessárias; e
e) designação formal de interlocutor que conheça da matéria para dirimir eventuais dúvidas, informando nome, função/cargo, e-mail e telefone de contato.
Manifestação da Unidade Jurisdicionada (peças 224 e 225) :
a) o órgão retifica a informação registrada no Ofício 296/2020/GABDIVAP/GAB/ DG/ABIN/GSI/PR, de 20/11/2020; a Abin aderiu à ARP 1/2020 e firmou o Contrato 535/2020, em 29/7/2020 (data da sessão em que foi proferido o Acórdão 1971/2020-TCU-Plenário, o qual determinou medida cautelar relativamente à proibição de novas adesões à ARP em questão) ;
b) foi elaborada a Nota Técnica 36/2021/DIVCON/COLICON/CGAD/DAL/SPG/DG [peça 225, cujo conteúdo está resumido a partir do item e infra], contendo esclarecimentos adicionais sobre a vantajosidade da adesão à mencionada ARP e o estágio de execução do contrato em referência;
c) foi elaborado o Despacho CEPESC 0311231 [peça 226], por intermédio do qual foi realizada análise da proposta de solução única para o objeto da contratação;
d) foi elaborado Despacho da Escola de Inteligência [peça 227], o qual detalha as necessidades que justificaram a contratação de uma sala de aula interativa de alto desempenho com sistema de videoconferência e streaming adaptado a soluções de segurança desenvolvidas pela Abin, bem como cópia das notas fiscais relativas aos equipamentos contratados junto à empresa Seal Telecom [peça 228];
e) a contratação abrange a montagem de sistemas de áudio com processamento digital, de videoconferência e multiconferência, de visualização de imagens e interatividade, de automação de equipamentos e cenário; a comparação mercadológica se deu pelo valor global da solução, e não item a item; todavia, a pesquisa de preços contemplou os preços individualizados dos itens contratados;
f) a Abin aderiu à ARP 1/2020 da ANA em 29/6/2020, pois a contratação em questão continha equipamentos e serviços similares aos necessários à montagem da solução idealizada pela Escola de Inteligência, apresentando vantagem econômica em relação à pesquisa realizada pela área requisitante [peça 249];
g) a formalização do contrato ocorreu um dia após a publicação da decisão do TCU que determinou, em medida cautelar, que a ANA se abstivesse de permitir novas adesões à ARP 1/2020; 'entretanto, não eram de conhecimento do órgão as ações tomadas';
h) apesar de a determinação do TCU não definir medidas para os casos em que já haviam sido feitas as adesões, a Abin optou pela suspensão da execução contratual até decisão definitiva do TCU, tendo comunicada à empresa essa decisão;
i) apesar do status da execução da contratação, os equipamentos que compõem a solução, no momento da suspensão, já haviam sido entregues pela contratada, restando pendente a sua instalação e configuração para a futura entrega da sala interativa em condições completas de operação. Não foram realizados pagamentos à empresa, 'restando em aberto as notas fiscais';
j) a área requisitante realizou pesquisa de preços junto ao painel de preços, a outros órgãos públicos e a empresas especializadas, dentro dos parâmetros da então vigente IN SLTI/MP 5/2014 [peça 249];
k) o relatório atinente à pesquisa no painel de preços foi registrado no documento SEI 0307473, p. 1-42 [peça 249]; a consulta a contratações similares de outros entes públicos, conforme previsto no inciso II do art. 2º do referido normativo, ocorreu por meio de solicitação de informações, via e-mail [peça 249, p. 43-44]. Os órgãos consultados não apresentaram resposta à consulta formulada;
l) como não foram encontrados resultados em mídia especializada, sítios eletrônicos especializados ou de domínio amplo que atendessem integralmente a solução buscada, conforme previsto no inciso III do art. 2º da mencionada norma, a pesquisa de preços foi complementada nos termos do inciso IV do referido dispositivo, ou seja, por meio de pesquisa com fornecedores;
m) a consulta de preços foi encaminhada a empresas participantes de licitações envolvendo o fornecimento de soluções de TI (nomes disponíveis no Portal Comprasnet) , bem como a outras do segmento em tela, em um total de oito [peça 249, p. 45-61]. Somente dois fornecedores apresentaram proposta. Os valores de mercado levantados superam em mais de vinte por cento o montante global resultante de adesão, justificando-se assim a vantajosidade da contratação; e
n) quanto ao item 49 da ARP 1/2020, o órgão aderiu à quantidade mínima (uma unidade) , no valor de R$ 257.5755,21; nas mencionadas duas propostas apresentadas, os valores cobrados foram de R$ 350.000,00 e R$ 280.000,00, considerando a solução idealizada pela Escola de Inteligência; assim, os valores apresentados pelo mercado para o serviço contratado superam o valor registrado na citada ARP.
Análise:
16.	Inicialmente, cabe registrar que a mencionada Nota Técnica 36/2021/DIVCON/COLICON/CGAD/DAL/SPG/DG lista anexos que não foram encaminhados quando da resposta à diligência (peça 225, p. 5) .
17.	Após contato por telefone e e-mail com o órgão, foram enviados, por meio de mensagem eletrônica (peça 247) , alguns desses anexos e outros documentos não listados na citada Nota Técnica, a seguir especificados, sendo que aqueles ainda não juntados anteriormente foram incorporados aos autos: estudos técnicos preliminares (peça 248) ; pesquisa de preços (peça 249) ; quadro comparativo de preços e relatório de pesquisa de preços (peça 250) ; termo contratual (peça 251) ; planilha de entrega de equipamentos (peça 252) ; Nota 130/2020/Asjur-Abin/CGU/AGU (peça 253) ; Despacho do Centro de Pesquisa e Desenvolvimento para a Segurança das Comunicações (já constava dos autos à peça 226) ; e Despacho da Escola de Inteligência (já constava dos autos à peça 227) . 
18.	Destacam-se, entre esses documentos, o termo contratual e aqueles referentes a pesquisas de preços que foram solicitados especificamente na diligência.
19.	Isso posto, observa-se que o órgão retificou informação anterior equivocada de que não havia aderido à ARP em tela (cf. tópico VI da instrução precedente - peça 200, p. 9-10) .
20.	Verifica-se, também, que o termo contratual encaminhado (peça 251) confirma o consignado na instrução precedente no sentido de que o órgão aderiu aos itens 1, 2, 4, 6, 7, 10 a 14, 16, 17, 25, 27, 31, 32, 40 a 42, 49 e 50 da ARP em tela, que correspondem, considerando as respectivas quantidades, ao valor global de R$ 966.250,23.
21.	Na manifestação em apreço, constata-se, ainda, que o órgão descreveu e comprovou os procedimentos que efetivou para avaliar a vantajosidade da adesão à ARP, por meio de pesquisa de preços junto ao mercado, observados, no que coube ao caso concreto, os parâmetros definidos no art. 2º da então vigente IN SLTI/MP 5/2014 (peças 249 e 250) .
22.	Nesse prisma, anota-se que a Abin, diante da ausência de resposta dos órgãos públicos contactados e da constatação, na pesquisa no painel de preços, que a contratação da Seal Telecom pela ANA atendia as particularidades do objeto a ser contratado, utilizou, para cálculo do preço médio de mercado, além dos valores registrados na ARP em apreço, orçamentos apresentados por dois fornecedores que atenderam à solicitação de cotação, entre oito contactados. 
23.	Ao fim, concluiu que a adesão à ARP em comento representaria uma economia de 20% em relação ao valor de referência encontrado (letra m retro; na verdade, o quadro à peça 250, p. 1, demonstra o percentual de 15% de desconto) .
24.   [O fundamento principal para a diligência] foi a indefinição quanto à pertinência do preço unitário dos itens que compõem a ARP, considerando que os 'caronas' poderiam contratar determinados itens com preços superiores aos de mercado, uma vez que a licitação adotou como critério de julgamento o menor preço global. 
25.  No caso concreto, a Abin decidiu delinear a contratação na forma de menor preço global, pelas razões aduzidas nos estudos técnicos preliminares (peça 248, item 8.1) e no Despacho à peça 226, contudo realizou a pesquisa de preços junto a fornecedores por item, os quais apresentaram cotações de equipamentos similares aos ofertados pela Seal Telecom (peça 249, p. 51-52 e 60-61, c/c peça 252) , o que possibilitou a apuração do aludido preço de referência de forma objetiva.
26.  Verifica-se, na comparação de preços item a item, que nenhum dos valores ofertados pelos dois fornecedores supera os preços registrados na ARP em tela (peça 249, p. 51-52 e 60-61; peça 13, p. 7-8) .
27.	Esta Unidade Técnica realizou a comparação dos preços registrados na ARP em comento, ofertados pela Seal Telecom, com os valores levantados junto a fornecedores por outros órgãos que aderiram à ARP em apreço e que forneceram essa informação em sede de oitiva prévia, além das cotações efetuadas pela Abin e pela própria ANA para o cálculo do valor de referência para o Pregão Eletrônico 6/2020 que originou o registro de preços em foco.
28.	Essa comparação está demonstrada à peça 256, com quadros distintos para os itens aderidos pela Abin (p. 1) e os demais registrados na ARP (p. 2) .
29.	Consigna-se que, nesse levantamento, dos órgãos que apresentaram as pesquisas de preços em sede de oitiva prévia, somente em relação à Comissão Regional de Obras do Comando da 11ª Região Militar não foi possível estabelecer uma correlação precisa entre os itens pesquisados e os itens descritos na ARP, em sua maioria (peças 173 e 174) .
30.	Registra-se que a citada peça 174 abarca pesquisas no Painel de Preços, porém, em grande parte dos itens consultados, há variações significativas entre os preços e/ou descrições genéricas do produto pesquisado, assim como, em alguns casos, há indicação de apenas um valor encontrado, o que impossibilita uma conclusão adequada sobre o possível preço médio de mercado.
31.	Isso posto, destaca-se, em relação aos itens aderidos pela Abin, que foram obtidos, no aludido levantamento, cotações, por item, em quantidade que variaram de cinco a doze, oriundas de fornecedores distintos, à exceção de duas cotações apresentadas pela empresa G3 Solutions, porém com preços diferentes para cada um dos itens que cotou, conforme demonstrado na peça 256, p. 1.
32.	Constata-se, nesse levantamento, que os preços médios apurados, no que tange a cada um dos itens, são superiores aos preços unitários constantes da ARP em foco. Na verdade, à exceção da cotação de preços da empresa Tecno-It junto à ANA - que apresentou dezessete, dos vinte e um itens a que a Abin aderiu, com valores inferiores à da Seal Telecom -, todas as demais cotações apresentam valores, para cada um dos itens, que excedem aos ofertados pela referida empresa.
33.	Diante do exposto, não foram colhidos indícios de sobrepreço na contratação em tela efetivada pela Abin.
34.	Convém assinalar que raciocínio particular deve ser dispensado ao item 49 da ARP (serviços de instalação, configuração e comissionamento dos equipamentos) , uma vez que, em tese, como mencionado nas instruções precedentes, o preço registrado guarda relação direta com totalidade dos equipamentos que seriam adquiridos pela ANA.
35.	Por essa premissa, não é possível, em princípio, estabelecer, para o indigitado item 49 da ARP, uma comparação razoável entre os preços de outros aderentes, considerando a disparidade nos tipos e quantidades de equipamentos que se pretenderam adquirir em cada uma das contratações almejadas.
36.	Assim, à semelhança ao que já se expôs na instrução precedente em relação à DCT (peça 200, item 69) , é incompreensível que a compatibilidade entre as necessidades da ANA e da Abin sejam tão equivalentes a ponto de os aludidos serviços terem o preço rigorosamente igual.
37.	De outra parte, considerando, em relação ao item 49 da ARP, que os preços levantados pela Abin junto a outros fornecedores, na forma anteriormente exposta, em relação às suas necessidades específicas, resultaram em preços superiores aos contratados, é razoável depreender que eventual reanálise do valor contratado acarretaria, se fosse o caso, uma redução de baixa materialidade que contraindicaria a pertinência da continuidade da atuação deste Tribunal quanto a este ponto específico, de modo que se reputa suficiente, no caso concreto, dar ciência à Abin que a aderência ao item 49 da ARP em tela sem estudo suficiente da vantajosidade dos preços contratados infringe o disposto no art. 22, caput e § 1º-A, do Decreto 7.892/2013.
38.	Impende ainda destacar que, em instruções precedentes, esta unidade técnica questionou, especificamente, a adequabilidade dos preços dos itens 2, 3, 4 e 22 da ARP em foco (peça 37, p. 21 a 23; peça 99, p. 32-37) .
39.	Verifica-se, no presente caso, a Abin contratou, respectivamente, quatro e uma unidade dos mencionados itens 2 (display de grande formato para painéis digitais) e 4 (display de grande formato com função de interatividade) , nos valores unitários de R$ 21.500,00 e R$ 74.900,00 (peça 251, p. 2; peça 13, p. 7) .
40.	Na instrução precedente, já se havia exposto, em relação ao item 2 da ARP 1/2020, que as pesquisas efetuadas pelos órgãos aderentes e pela ANA junto a fornecedores, em um total de nove cotações distintas, já demonstravam preços superiores aos registrados na ARP (vide peça 200, itens 47 a 51) . Neste comenos, acrescentam-se mais dois orçamentos colhidos pela Abin (uma das empresas que apresentaram propostas, a G3 Solutions, também já apresentara cotação anterior junto à ANA) , com valores igualmente excedentes aos contratados com a Seal Telecom (vide peça 256, p. 1) .
41.	No caso do item 4 da ARP 1/2020, o valor contratado pela Abin foi inferior ao preço médio de cinco cotações. Dessas, quatro apresentaram (três delas correspondem a fornecedores distintos entre si) , individualmente, preços superiores ao contratado (o quinto valor usado no cálculo da média é o próprio preço registrado na referida ARP - peça 256, p.1) .
42.	Diante do exposto, não obstante os citados levantamentos preliminares desta unidade técnica, consignados nas instruções precedentes, admite-se que os resultados das cotações mencionadas, em valores superiores ao contratado, não permitem concluir sobre a existência de sobrepreço para os itens 2 e 4 da ARP em comento.
II - Base de Apoio e Administração da 2ª Região Militar do Exército
Item único da diligência: considerando que o Ofício 5.170-AsseApAsJurd/2ªRM, de 3/12/2020, comunicou que 'a Base de Administração e Apoio do Ibirapuera não realizou nenhuma aquisição relativa ao Pregão Eletrônico nº 6/2020' e tendo em vista que, contudo, no Siasgnet, ainda não ocorreu o estorno da adesão à Ata de Registro de Preços decorrente da citada licitação, informar se a referida unidade ainda cogita realizar a contratação dos itens aderidos (peça 210 c/c peça 200, item 82.4) .
Manifestação da Unidade Jurisdicionada (peça 221) :
	a) anteriormente, já foram encaminhados ao TCU os Ofícios 5.170-AsseApAsJurd/2ªRM, de 3/12/2020 (em resposta ao Ofício 61.949/2020-TCU/Seproc, de 11/11/20) e o 382-AsseApAsJurd/2ªRM, de 2/2/2021 (em resposta a e-mail do TCU, de 24/1/2021) ; e
	b) a Base de Administração e Apoio do Ibirapuera solicitou adesão, mas não realizou aquisições referentes à ARP 1/2020, gerenciada pela ANA, e não cogita realizar a contratação dos itens aderidos.
Análise:
43.	Preliminarmente, para melhor compreensão, convém apresentar breve histórico sobre o tema.
44.	A 2ª Região Militar do Exército afirmara, por meio do citado Ofício 5.170-AsseApAsJurd/2ªRM (peça 153) , que não havia sido realizada nenhuma aquisição com base na ARP 1/2020 em tela e, de fato, como mencionado na instrução anterior (peça 200, item 23) , os registros no Siasgnet indicavam que não tinham sido empenhados e contratados os itens 2, 6, 7, 17, 18, 21, 40 e 50 da referida ARP, aderidos pela unidade militar.
45.	Contudo, o Siasgnet igualmente apontava que os referidos itens continuavam disponíveis para aquisição, dado que não haviam sido estornados (peça 194, p. 2, 7, 9, 20, 22, 25, 44 e 55) .
46.	Também como informado na instrução precedente (peça 200, item 24) , em face de a unidade não ter informado sobre sua pretensão futura em relação à contratação dos aludidos itens, esta Unidade Técnica encaminhou-lhe mensagem eletrônica questionando-a sobre esse ponto (peça 199) , mas até a conclusão daquele exame não obtivera resposta.
47.	Desse modo, foi proposta a diligência nos termos indicados acima.
48.	Posteriormente à conclusão do exame anterior, a unidade jurisdicionada respondeu à referida mensagem eletrônica, como mencionado na manifestação do órgão acima reproduzida. Essa comunicação seria juntada aos autos por ocasião da próxima etapa instrutiva (a atual) , porém não se vê mais necessária tal providência, dado que a 2ª Região Militar encaminhou cópia da resposta em comento no âmbito da diligência em tela (peça 222) .
49.	Isso posto, verifica-se que, na manifestação em apreço (e no Ofício à peça 222) , a unidade militar afirma que não pretende realizar a contratação dos itens aderidos relativamente à ARP 1/2020.
50.	Em consulta aos registros atuais constantes no Siasgnet, observa-se que foram estornadas, em 26/2/2021, as adesões até então autorizadas pela entidade gerenciadora (peça 254) , o que corrobora a presente manifestação da 2ª Região Militar do Exército.
51.	Considerando que a 2ª Região Militar afirmou que não cogita a contratação dos itens a que incialmente aderiu e tendo em vista os aludidos dados colhidos no Siasgnet que respaldam essas informações prestadas, reputa-se despicienda a proposição de medidas atinentes à unidade jurisdicionada em foco neste comenos.
III - Ministério das Minas e Energia (MME) 
Itens da solicitação de construção participativa (peça 206 c/c peça 200, item 82.3) :
	a) a apresentação de possíveis ações corretivas que poderão ser tomadas para prevenir ou corrigir os indícios de irregularidades detectados ou remover seus efeitos; e
	b) na hipótese de serem consideradas insuficientes, pelo TCU, as alternativas apresentadas pela unidade jurisdicionada, a manifestação quanto aos possíveis impactos de eventual decisão deste Tribunal no sentido de que eventuais acréscimos contratuais (relativamente ao Contrato 13/2020, decorrente da adesão do órgão à Ata de Registro de Preços 1/2020, gerenciada pela Agência Nacional de Águas) sejam precedidos de ampla pesquisa dos respectivos preços unitários dos itens, obedecida a metodologia definida na IN Seges/ME 73, de 5/8/2020, para garantir que os valores pactuados reflitam os efetivos preços de mercado.
Manifestação da Unidade Jurisdicionada (peça 218) :
	a) 'não há previsão de acréscimo ou prorrogação nos itens contratados por este Ministério, que as instalações foram concluídas e que o processo se encontra, no momento, em homologação. Não tendo ocorrido até o momento nenhum pagamento'.
Análise:
52.	Rememora-se que os exames empreendidos na instrução precedente concluíram que as pesquisas do preço global efetuadas pelo MME possibilitaram aferir que a contratação da Seal Telecom seria a mais econômica para a Administração e que eventuais preços unitários excessivos teriam sua relevância somente em casos de alterações contratuais de quantitativos englobando acréscimos desses possíveis itens com sobrepreço (peça 200, item 52) .
53.	Considerando essa conclusão, a Unidade Técnica fundamentou a proposta da construção participativa em tela nos seguintes termos:
'53.	Nesse contexto, anota-se que o contrato firmado entre o MME e a Seal Telecom, cuja vigência inicial é de 7/8/2020 a 7/8/2021, prevê acréscimos ou supressões que se fizerem necessárias até o limite de 25% do valor atualizado da avença (peça 141, p. 3, item 12, e p. 5) . Considerando essa possibilidade, e para assegurar que não haja qualquer prejuízo à administração, entende-se necessário propor, por ocasião do mérito da presente denúncia, que eventuais acréscimos contratuais sejam precedidos de ampla pesquisa de preços unitários dos itens a serem adicionados, obedecida a metodologia definida na IN Seges/ME 73, de 5/8/2020, para garantir que os valores pactuados reflitam os efetivos preços de mercado.
54. 	Para tanto, será proposto, ainda, facultar à unidade jurisdicionada apresentar manifestação visando à construção participativa das deliberações deste Tribunal, nos termos do art. 14 da Resolução-TCU 315/2020 e na forma indicada na proposta de encaminhamento infra.'
54.	Isso posto, e considerando que o Ministério das Minas e Energia afirmou que não há nenhuma previsão de acréscimos contratuais e que os serviços contratados já foram executados, restando pendente apenas a homologação e pagamento ao fornecedor, reputa-se desnecessária a determinação inicialmente cogitada constante da solicitação de construção participativa em apreço.
IV - Manifestação complementar do Departamento de Ciência e Tecnologia do Comando do Exército (peça 211) 
Conforme informado no Ofício 145-APJ/DCT, de 17/12/2020, 'a análise do orçamento está em andamento, tendo sido emitido o Relatório de Análise de Custos e Composição do Preço da Contratação de Serviço da Empresa Seal Telecom Comércio e Serviços de Telecomunicações Ltda., de 29 de janeiro de 2021, que segue anexo [peça 212]'.
Análise:
55.	O Departamento de Ciência e Tecnologia do Comando do Exército (DCT) havia comunicado anteriormente que a Seal Telecom, a pedido do órgão, fornecera o detalhamento da composição do preço do item 49 da ARP 1/2020, a qual estava sendo objeto de análise (vide itens 55, d, e 56 da instrução precedente - peça 200) .
56.	Também na aludida instrução à peça 200, a Unidade Técnica concluiu, em relação ao órgão em tela:
'68. Assim, diante do exposto, reputa-se necessário tão somente a expedição de ciência, por ocasião da proposta de mérito, em relação às ausências de justificativas, no processo administrativo da contratação, para a não realização das pesquisas de preços no Painel de Preços e em contratações similares de outros entes públicos, parâmetros esses que devem ser priorizados, nos termos do art. 2º, § 1º, da então vigente IN SLTI/MPOG 5/2014 (matéria atualmente regida pelo art. 5º da IN Seges/ME 73/2020) .
69. Quanto às considerações sobre o item 49 da ARP (serviços de instalação, configuração e comissionamento) , é incompreensível que a compatibilidade entre as necessidades da ANA e do DCT sejam tão equivalentes a ponto de os aludidos serviços terem o preço rigorosamente igual. Reputa-se que ocorreu falha da ANA em não solicitar, no edital do Pregão, a composição de custos unitários da contratação e definir o modelo de sua apresentação, uma vez que tal instrumento permitiria a melhor avaliação dos preços ofertados pela Seal Telecom e serviria de base para os órgãos aderentes verificarem a conformidade dos preços registrados na ARP com as suas reais necessidades.
70. Não obstante, considerando as pesquisas de preços junto a potenciais fornecedores que demonstraram, a priori, a razoabilidade dos preços praticados pela Seal Telecom e a revisão dos valores que está sendo levada a efeito pelo DCT, entende-se despicienda a proposição de medidas à unidade em foco neste comenos.'
57.	Nesta oportunidade, a DCT informa que a composição de preços apresentada pela Seal Telecom continua sob análise e apresentou o relatório do último exame (peça 212) que concluiu:
'Nesse sentido, após análise dos documentos recebidos por meio do DIEx nº 305-APJ/DCTEB, de 17 de dezembro de 2020, verificou-se a necessidade de informações adicionais, a fim de atestar a razoabilidade do preço do item 49 da Ata de Registro de Preços nº 01/2020/ANA, do Edital do Pregão Eletrônico nº 06/ANA/2020.'
58.	Diante do exposto, constata-se que as informações adicionais aduzidas pelo DCT corroboram elementos anteriormente encaminhados, já analisados na instrução precedente, de modo que não há razões para alterações das conclusões já expostas naquele exame, acima reproduzidas.
V - Questões remanescentes
59.	Foi registrado, na instrução anterior (peça 200, item 76) , que ficou pendente a avaliação conclusiva de possível dano ao erário na contração efetuada pela ANA (vide também peça 99, item 37) , exame esse que seria pertinente realizar após a manifestação da Abin.
60.	Esta Unidade Técnica, em exame preliminar, questionou a adequabilidade dos preços dos itens 2, 3, 4 e 22 da ARP em foco (peça 37, p. 21 a 23; peça 99, p. 32-37) , como já referido.
61.	Anteriormente, nesta instrução, com base na pesquisa de preços junto a fornecedores efetuada por órgãos aderentes que a encaminharam a este Tribunal em sede de oitiva prévia/diligência e no orçamento estimativo da ANA para cálculo do valor de referência do Pregão Eletrônico 6/2020 (SRP) - que deu origem à ARP 1/2020 (também elaborado com base em consulta a fornecedores) -, assim como nos preços registrados na referida ARP, avaliaram-se os aludidos itens 2 e 4 (vide parágrafos 39 a 42 retro) .
62.	No que tange ao item 22 da ARP, com base nesses mesmos parâmetros, que englobam seis cotações, constata-se, igualmente, que o preço médio e o individual são superiores ao contratado pela ANA (peça 256, p. 2) .
63.	Quanto ao item 3 da ARP, como não recebeu adesão dos órgãos não participantes que encaminharam as aludidas pesquisas de preços, as cotações se resumem àquelas levantadas pela ANA (em número de 3) . De qualquer modo, observa-se que o valor registrado para esse item foi de R$ 10.000,00 (peça 13, p. 7) , sendo que a ANA contratou duas unidades, no valor, portanto, de R$ 20.000,00, equivalente a 0,5% do montante contratado (R$ 3.907.445,76) . Verifica-se, assim, a baixa materialidade do presente item no contexto geral da contratação.
64.	Em linhas gerais, dos cinquenta itens que compõem a ARP (excluiu-se o item 49, para o qual não há métrica unitária que possibilite comparações, como já mencionado) , conforme a metodologia já referida, 37 deles têm quantidade de cotações que varia de cinco a doze. Para todos eles, os preços médios - assim como os individuais, à exceção de trinta itens verificados no orçamento apresentado pela empresa Tecno-It - são superiores aos contratados pela ANA, (peça 256) .
65.	Assim, somente para treze itens da ARP contratados pela ANA não se obtiveram, ainda segundo a metodologia indicada, cotações além daquelas levantadas pela referida Agência. Esses treze itens importam em R$ 495.688,30, correspondente a apenas 12,7% do total pactuado.
66.	Diante do exposto, é possível afirmar a inexistência de indícios de sobrepreços para os aludidos 37 itens da ARP em tela, e análise inconclusiva para os treze restantes.
67.	De toda sorte, como o critério de julgamento adotado no Pregão Eletrônico 6/2020 (SRP) foi o menor valor global, como já mencionado, a preocupação acerca da vantajosidade dos preços unitários recai, vislumbra-se, sobre duas situações principais: i) os órgãos participantes e aderentes que não contrataram ou não pretendem contratar o objeto completo licitado; e ii) possível alteração de quantitativos de determinados itens do contrato firmado pela ANA, os quais, em caso de sobrepreço, poderiam caracterizar lesão ao erário.
68.	Quanto à primeira situação, como se verá adiante, os órgãos participantes informaram que não efetuaram, e não pretendem efetuar, nenhuma contratação com base na ARP em tela.
69.	No que tange aos órgãos aderentes, as análises já efetuadas, adiante resumidas, mostraram que determinados órgãos desistiram das adesões e, em relação àqueles que efetuaram contratações, não se detectaram indícios de sobrepreços dos itens contratados.
70.	Rememora-se que ainda vige medida cautelar deste Tribunal, determinada em 27/7/2020 (peça 37) , para que a ANA se abstivesse de autorizar novas adesões à ARP 1/2020.
71.	Quanto à segunda situação, anota-se que a ANA informou a esta Unidade Técnica, por meio de mensagem eletrônica (peça 255) , datada de 27/4/2021, que não foram realizados aditivos ao Contrato 10/2020, firmado com a Seal Telecom, resultante da ARP 1/2020, e, quanto à execução contratual, 'a sala está totalmente operacional', restando apenas a certificação, a qual está em fase de análise de toda a documentação técnica e dos relatórios de testes efetuados, para a devida emissão, quando então será paga a única parcela pendente, no valor de R$ 62.797,35.
72.	Constata-se que o referido valor pendente de pagamento corresponde exatamente ao preço contratado do item 51 da ARP em tela ('serviço manutenção do certificado da marca de conformidade para a sala multimídia' - peça 13, p. 16) .
73.	Acrescenta-se que a vigência do contrato expirará proximamente, em 21/5/2021 (peça 13, p. 17, item 2.1) . 
74.	Diante dessas informações e considerando, particularmente, a inexistência de aditivos contratuais até a presente data e a execução integral dos itens 1 a 50 da ARP em foco contratados pela ANA, não se entrevê a existência de justificativas para eventual alteração de quantitativos desses itens no âmbito do Contrato 10/2020.
75.	Dessa forma, afastadas as situações mencionadas no parágrafo 67 retro, não se vê necessidade de propor medidas a serem adotadas por este Tribunal em relação à matéria em apreço.
VI - Resumo das análises conclusivas expressas nas instruções anteriores e em decisões do Relator
76.	Isto posto, convém resumir as conclusões relevantes já expressas nas instruções anteriores e decisões do Relator, além da aludida medida cautelar.
77.	Constatou-se que as seguintes instituições federais atuaram como órgãos participantes no Sistema de Registro de Preços e integraram a ARP em tela: TRT-8ª Região, TRE/DF e PRF/GO. Todos eles informaram a este Tribunal que não realizaram e não pretendiam realizar contratação com base na ARP 1/2020 (vide peça 99, item 136) . Assim, o Relator do feito entendeu impróprio adotar medida cautelar proposta pela Unidade Técnica no sentido de esses jurisdicionados se abstivessem de firmar qualquer avença com esteio na citada ARP, considerando que não restou configurado o pressuposto do perigo da demora (peça 104) .
78.	De outra parte, analisando-se as manifestações desses órgãos em sede de oitiva, observaram-se falhas procedimentais que resultaram nas seguintes conclusões (peça 99) :
'104. No que tange à informação do TRE-DF de que, no caso de pactuação decorrente de ARP, é realizada pesquisa de preços na fase anterior à assinatura da avença, tem-se que o art. 5º, inciso IV, do Decreto 7.892/2013 estabelece que o órgão participante deve realizar pesquisa de mercado a ser consolidada pelo órgão gerenciador para fins de definição do valor estimado da licitação, ou seja, há necessidade da realização do aludido levantamento na fase de planejamento do certame.
105. Dessa forma, entende-se cabível a expedição de ciência ao TRE-DF da mencionada falha, por ocasião da proposta de mérito, com fundamento no art. 9º, inciso I, da Resolução - TCU 315/2020, para que sejam adotadas medidas internas com vistas à prevenção de outras ocorrências semelhantes.
 (...) 
116. Anota-se que o órgão [PRF-GO] se manifestou sobre um dos pontos da diligência indicada no item 42.9 da instrução à peça 34 e item 33 do Despacho do Relator (peça 37) - que indagou se foi firmada avença com esteio na Ata de Registro de Preços 1/2020 -, porém [não atendeu] à solicitação de encaminhamento de pesquisa de preços porventura formulada previamente à participação no registro de preços licitado por meio do Pregão Eletrônico 6/2020 da ANA.
117. Sobre o tema, o art. 5º, inciso IV, do Decreto 7.892/2013 estabelece que o órgão participante deve realizar pesquisa de mercado a ser consolidada pelo órgão gerenciador para fins de definição do valor estimado da licitação, ou seja, há necessidade da realização do aludido levantamento na fase de planejamento do certame.
118. Dessa forma, entende-se cabível a expedição de ciência ao órgão da mencionada falha, por ocasião da proposta de mérito, com fundamento no art. 9º, inciso I, da Resolução - TCU 315/2020, para que sejam adotadas medidas internas com vistas à prevenção de outras ocorrências semelhantes.'
79.	No que tange aos nove órgãos que aderiram a determinados itens da ARP em tela, antes da aludida medida cautelar dirigia à ANA, relacionados no parágrafo 10 supra, somente o MME, o DCT, a Abin e o Hospital Militar de Área de São Paulo (HMA/SP) firmaram contratos com a Seal Telecom com base na ARP em comento.
80.	Os demais órgãos informaram, em suma, que desistiram das adesões inicialmente registradas no Siasgnet, de modo que a Unidade Técnica conclui pela desnecessidade de proposição de alguma medida a ser dirigida a esses jurisdicionados (peça 200, itens 18, 22, 27 e 29, além do item 51 retro) .
81.	No tocante ao MME e ao DCT, a síntese dos exames anteriores e a conclusão sobre a desnecessidade de proposições de medidas adicionais por parte deste Tribunal relativas a essas unidades estão consignadas nesta instrução, em seus parágrafos 52 a 58.
82.	No que concerne à Abin, não houve exames anteriores relativos a eventuais sobrepreços dos itens da ARP em tela a que aderiu, uma vez que somente após a proposição de diligência destinada ao órgão (peça 200, itens 30 a 35) colheram-se os elementos necessários que possibilitassem esse tipo de análise, chegando-se à conclusão, nesta instrução, sobre a desnecessidade de proposição de medidas afetas a essa unidade (itens 16 a 42 supra) .
83.	No que respeita ao HMA/SP, reproduzem-se, a seguir, as análises e conclusões exaradas na instrução precedente (peça 200) :
'73. Constata-se, ainda, que a unidade realizou pesquisas de preço somente junto a fornecedores, e não consta justificativa, nos documentos encaminhados, para a não utilização dos parâmetros Painel de Preços e contratações similares de outros entes públicos, os quais deveriam ter sido priorizados, consoante o disposto no art. 2º, § 1º, da então vigente IN SLTI/MPOG 5/2014 (matéria atualmente regida pelo art. 5º da IN Seges/ME 73/2020) .
74. Não obstante as falhas verificadas, não foram detectados indícios de sobrepreços nas aquisições em apreço, uma vez que, por exemplo, conforme abordado anteriormente (v. itens 49 e 50 retro) , cotações realizadas junto a nove empresas distintas, relativamente aos itens 2, 6 e 7, resultaram valores superiores ao ofertado pela Seal Telecom (à exceção de um, referente ao item 7) , sendo que apenas esses três itens representam 81,7% do total da adesão do HMA/SP.
75. Do exposto, reputa-se necessário tão somente expedir ciência ao HMA/SP, quando da proposta de mérito, em relação às aluídas falhas na metodologia da pesquisa de preços concernentes à adesão em foco.'
84.	Nesta oportunidade, ratifica-se o que foi consignado na instrução precedente, especialmente considerando que as novas cotações trazidas aos autos pela Abin corroboram o que foi expresso no item 74 da instrução anterior, acima reproduzido.
85.	Além da questão mencionada de eventuais sobrepreços nas contratações realizadas, o presente processo tratou dos indícios de irregularidades que foram examinados na instrução à peça 99, apontados a seguir, acompanhados das conclusões exaradas naquele exame:
0. possível registro inadequado, no sistema Siasgnet, de objeto aparentemente não enquadrado na definição de compra nacional, permitindo a adoção das limitações estabelecidas para tal tipo de aquisição, nos termos dos arts. 2º, inciso VI, e 22, § 4º-A, do Decreto 7.892/2013, e não aqueles fixados pelo art. 22, §§ 3º e 4º, do regulamento em foco para contratações em geral, previstos na própria Ata de Registro de Preços 1/2020.
85.1.1.em relação a esse ponto, foi consignado na aludida instrução:
'14. Com efeito, comparando-se os dados constantes do SiasgNet coletados por ocasião da instrução precedente e os recentemente registrados (peças 27 e 94) , verifica-se que foi efetuada a regularização informada pela ANA (peça 83) , ou seja, os registros atuais no referido sistema evidenciam que a ARP não se refere à compra nacional e, por conseguinte, os limites máximos de quantitativo para adesões de 'caronas' estão cadastrados não mais como o quíntuplo do quantitativo homologado, mas sim como o dobro, nos termos do § 4º do art. 22 do Decreto 7.892/2013.
15. Considerando que não se vislumbrou que a impropriedade verificada, descrita no item 9 supra, tenha resultado em algum prejuízo efetivo aos interesses dos órgãos participantes e à competitividade do certame, como assinalado na instrução precedente, e que os limites máximos para adesões de eventuais 'caronas' constantes da ARP formalizada e, atualmente, dos registros no SiasgNet estão em consonância com o art. 22, §§ 3º e 4º, do Decreto 7.892/2013, reputa-se despicienda a proposição de alguma medida atinente à matéria no âmbito deste Tribunal.'
85.2. falhas na elaboração da estimativa de preços balizadora do certame, pois a ANA se valeu exclusivamente de pesquisa junto a fornecedores, sem consultar o Painel de Preços mantido pelo Ministério da Economia ou valores praticados em contratações similares de outros órgãos e entidades públicos, parâmetros também indicados pela Instrução Normativa-SLTI/MP 5/2014.
85.2.1. em relação a essa matéria, pelos motivos expostos nos itens 18 a 30 da instrução à peça 99, a Unidade Técnica concluiu que as justificativas da ANA e da empresa Seal Telecom não afastaram os indícios de irregularidades em comento.
85.3. ausência de parcelamento do objeto, contrariando a Súmula-TCU 247, haja vista a possibilidade de aquisição em separado dos equipamentos constantes da ARP, medida que, se adotada, poderia aumentar o número de fornecedores interessados em contratar com o Poder Público, reduzindo o valor a ser desembolsado.
85.3.1. no que tange a esse tema, em face das razões consignadas nos itens 55 a 71 da instrução à peça 99, a Unidade Técnica concluiu que as manifestações apresentadas em sede de oitiva não foram aptas a afastar o indício de irregularidade em tela.
85.4.	estabelecimento, no edital regulador, de cláusulas restritivas à competitividade, como a exigência prevista em seu subitem 10.11.3, de registro de atestado da empresa no Conselho Regional de Engenharia e Agronomia (Crea) , para fins de comprovação de qualificação técnico-operacional, o que não encontra respaldo na jurisprudência do TCU (Acórdão 7260/2016-TCU-Segunda Câmara, Rel. Min. Ana Arraes) , além da dificuldade de mensuração de execução de 30% do objeto demandado, consoante apontado pela unidade técnica.
85.4.1. quanto a esses pontos, a Unidade Técnica, igualmente, considerando as análises expressas nos itens 74 a 84 e 86 a 88 da instrução à peça 99, entendeu que as justificativas apresentadas em sede oitiva não afastaram os indícios de irregularidade em apreço.
86.	Ao fim desses exames, a Unidade Técnica concluiu a respeito do encaminhamento a ser dado a essas matérias:
'130. Nada obstante essas falhas e a evidência de restrição à competitividade da licitação (apenas uma empresa compareceu ao certame) , tem-se a considerar que: i) não seria do interesse público a suspensão da execução contratual, dado que o certame visa atender à disposição da Lei 13.848/2019 (conforme análise desta unidade técnica, o art. 8º da referida norma prevê que as reuniões deliberativas da diretoria colegiada da ANA devem ser públicas e gravadas em meio eletrônico, e o § 7º desse art. 8º estabelece que essa medida deveria ter entrado em vigor até 26/9/2020 - peça 34, item 6) ; ii) o objeto da licitação refere-se a produto final a ser entregue no prazo contratual, ou seja, não se trata de serviços contínuos, de modo que não se avista possibilidade de aditivos contratuais de prazo, a não ser, hipoteticamente, para manter a formalização da relação pactuada até o término da garantia de 36 meses estipulada no termo contratual; e iii) não se vislumbra a incidência de má-fé de gestores da entidade relativamente às irregularidades detectadas.
131. Em face dessas considerações, reputa-se cabível alvitrar, por ocasião da proposta de mérito, dar ciência à entidade, com fundamento no art. 9º, inciso I, da Resolução TCU 315/2020, das falhas identificadas acima mencionadas, para que sejam adotadas medidas internas com vistas à prevenção de outras ocorrências semelhantes.'
87.	Nesta oportunidade, considerando que as matérias específicas tratadas na presente instrução não abordam elementos adicionais atinentes aos aludidos indícios de irregularidades e que os eventuais sobrepreços inicialmente aventados não se confirmaram, na forma anteriormente exposta, ratificam-se as análises e conclusões expressas na instrução à peça 99 acima mencionadas.
VII - Considerações acerca da medida cautelar vigente
88.	Já se destacou que se encontra vigente medida cautelar no sentido de que a ANA se abstenha de permitir novas adesões à citada ARP 1/2020 até que este Tribunal se manifeste conclusivamente a respeito das questões tratadas na esfera do presente feito (cf. peças 37, item 29, 39, item 9.1, 104, item 18, 205 e 233) .
89.	Considerando que a vigência da citada ARP expirou em 14/4/2021 (peça 13, p. 11, item 5.1, c/c p. 13) e a impossibilidade de sua prorrogação, prevista na própria ARP (peça 13, p. 11, item 5.1) e no art. 12, caput, do Decreto 7.892/2013, reputa-se que a aludida medida cautelar perdeu seu objeto.
90.	Convém destacar, nessa seara, os seguintes entendimentos do Tribunal acerca da impossibilidade de prorrogação de vigência de ARP em face de período de suspensão por meio de medida cautelar:
90.1. a validade da ata de registro de preços, incluídas eventuais prorrogações, é de doze meses, mesmo que os procedimentos da contratação tenham sido suspensos por qualquer motivo, inclusive por conta de medida cautelar prolatada pelo TCU (Acórdão 1401/2014-TCU-Plenário, da relatoria do Ministro-Substituto Augusto Sherman Cavalcanti) ; e
90.2. na contagem do prazo de validade da ata de registro de preços, computa-se o período em que vigorou medida cautelar suspensiva adotada pelo TCU. Ultrapassados doze meses (art. 12 do Decreto 7.892/2013) , a própria vantagem da contratação pode estar prejudicada, seja qual for o adquirente (gerenciador, participante ou 'carona') . A proteção ao valor fundamental da licitação - obtenção da melhor proposta - se sobrepõe à expectativa do vencedor da licitação (Acórdão 1285/2015-TCU-Plenário, da relatoria do Ministro Benjamin Zymler) .
91.	De outra parte, o TCU também expressou entendimento de que, na hipótese de suspensão cautelar, pelo TCU, da vigência de ata de registro de preços, pode o Tribunal, na decisão de mérito, analisadas as circunstâncias do caso concreto, autorizar ao órgão gerenciador a devolução do prazo em que a ata esteve suspensa (Acórdão 361/2018-TCU-Plenário, da relatoria do Ministro Walton Alencar) .
92.	No presente caso, reputa-se que não é pertinente cogitar a incidência desse último entendimento, considerando os indícios de irregularidades mencionados que contaminam o procedimento licitatório em sua origem.
93.	Igualmente, ainda nesse aspecto, convém transcrever os seguintes excertos do voto condutor do aludido Acórdão 634/2021-TCU-Plenário, que apreciou o mencionado agravo interposto pela Seal Telecom (peça 234, p. 6; grifos acrescentados) :
'19. Repisa-se que o Pregão 6/2020 originou a Ata de Registro de Preços 1/2020 à qual outros órgãos poderiam aderir, de forma que as irregularidades verificadas na sua condução têm alcance mais abrangente, com efeito multiplicador das irregularidades ora em apuração, do que teria em contratações comuns.
20. Essa característica das ARPs - efeito propagador das supostas falhas -, somada à gravidade das irregularidades ora investigadas, em especial àquelas com potencial restrição ao caráter competitivo do certame, como o são a falta de parcelamento de objeto e a exigência de comprovação de qualificação técnica sem a devida justificativa, contribuem para a posição acima indicada, no sentido de manter a medida acautelatória até que o Tribunal se manifeste conclusivamente sobre o mérito da matéria.'
94.	Ademais, se consignou, na presente instrução, que a análise de adequabilidade de preços de treze itens da ARP em tela se mostrou inconclusiva, além de remanescer o fato de que eventual adesão ao item 49 da ARP em tela apresenta o risco de contratação antieconômica, dado que o cálculo do seu valor unitário atendeu especificamente às necessidades do órgão gerenciador.
95.	Desse modo, cabe alertar à ANA que a suspensão dos procedimentos de adesões em face da ação acautelatória não autoriza a extrapolação do prazo de validade da ARP, limitado a doze meses contados a partir da data da publicação, incluídas eventuais prorrogações, na forma estabelecida no art. 12, caput, do Decreto 7.892/2013.
Conclusão 
96.	Diante do exposto, os elementos constantes dos autos permitem, desde já, a avaliação quanto ao mérito da presente denúncia como parcialmente procedente.
97.	Será proposto, ante as análises retro, considerar a medida cautelar adotada prejudicada, por perda de objeto, e realizar a expedição de ciência, na forma descrita nesta instrução."
20.	Com base na análise acima transcrita, foi apresentada a seguinte proposta de encaminhamento, que contou com a anuência do escalão dirigente da Selog (peças 257-259) :
	20.1. conhecer da denúncia, satisfeitos os requisitos de admissibilidade constantes nos arts. 234 e 235 do Regimento Interno/TCU, e no art. 103, § 1º, da Resolução TCU 259/2014, para, no mérito, considerá-la parcialmente procedente;
	20.2. considerar prejudicada a medida cautelar adotada, por perda do seu objeto, alertando a Agência Nacional de Águas de que a suspensão dos procedimentos de adesão em face da ação acautelatória não autoriza a extrapolação do prazo de validade da Ata de Registro de Preços 1/2020, limitado a doze meses contados a partir da data da publicação, incluídas eventuais prorrogações, na forma estabelecida no art. 12, caput, do Decreto 7.892/2013;
	20.4. dar ciência aos órgãos abaixo mencionados, com fundamento no art. 9º, inciso I, da Resolução TCU 315/2020, sobre impropriedades/falhas identificadas no processo de contratação com base na Ata de Registro de Preços 1/2020, gerenciada pela Agência Nacional de Águas, decorrente do Pregão Eletrônico 6/2020 (SRP) , para que sejam adotadas medidas internas com vistas à prevenção de outras ocorrências semelhantes:
20.4.1. à Agência Nacional de Águas:
	a) ausência de consulta ao Painel de Preços mantido pelo Ministério da Economia e a contratações similares de outros entes públicos, para elaborar a estimativa de preços e mensurar a vantajosidade da contratação, em desconformidade com os parâmetros indicados no art. 2º, § 1º, c/c incisos I e II, da então vigente Instrução Normativa SLTI/MP 5/2014, tema atualmente disciplinado pelo art. 5º, incisos I e II e § 1º, da IN Seges/ME 73/2020;
b) ausência de parcelamento do objeto, em infringência à jurisprudência deste Tribunal consolidada no enunciado da Súmula TCU 247; e
c) estabelecimento, no subitem 10.11.3 do Edital, de cláusulas restritivas à competitividade do certame, como a exigência de registro de atestado da empresa no Conselho Regional de Engenharia e Agronomia - Crea, para fins de comprovação de capacidade técnico-operacional, o que não encontra respaldo na jurisprudência do TCU (v.g. Acórdãos 1.849/2019 e 1.674/2018 do Plenário e Acórdão 7260/2016-TCU-Segunda Câmara) , além da exigência de execução de 30% do objeto demandado, requisito esse não passível de mensuração, em infringência ao art. 3º, § 1º, inciso I, da Lei 8.666/1993.
	20.4.2. ao Tribunal Regional Eleitoral do Distrito Federal e à Superintendência Regional da Polícia Rodoviária Federal em Goiás, na condição de órgãos participantes do registro de preços objeto do referido certame: não elaboração de pesquisa de mercado, a ser consolidada pelo órgão gerenciador para fins de definição do valor estimado da licitação, em infringência ao art. 5º, inciso IV, do Decreto 7.892/2013;	
	20.4.3. ao Hospital Militar de Área de São Paulo da 2ª Região Militar do Exército e ao Departamento de Ciência e Tecnologia do Comando do Exército: ausência de consulta ao Painel de Preços, mantido pelo Ministério da Economia, e à contratações similares de outros entes públicos, para elaborar a estimativa de preços e mensurar a vantajosidade da contratação, em desconformidade com os parâmetros indicados no art. 2º, § 1º, c/c incisos I e II, da então vigente Instrução Normativa SLTI/MP 5/2014 (tema atualmente disciplinado pelo art. 5º, incisos I e II e § 1º, da IN Seges/ME 73/2020) ;
	20.4.4. à Agência Brasileira de Inteligência: adesão ao item 49 da referida ARP sem estudo suficiente da vantajosidade dos preços contratados, em infringência ao disposto no art. 22, caput e § 1º-A, do Decreto 7.892/2013;
	20.5.	informar a Agência Nacional de Águas, o Tribunal Regional Eleitoral do Distrito Federal, a Superintendência Regional da Polícia Rodoviária Federal em Goiás, o Tribunal Regional do Trabalho da 8ª Região, o Hospital Militar de Área de São Paulo da 2ª Região Militar do Exército, o Ministério de Minas e Energia, o Departamento da Ciência e Tecnologia do Comando do Exército, a Agência Brasileira de Inteligência e o denunciante, acerca do acórdão que vier a ser proferido, destacando que o relatório e o voto que fundamentam a deliberação ora encaminhada podem ser acessados por meio do endereço eletrônico www.tcu.gov.br/acordaos; 
	20.6. levantar o sigilo que recai sobre as peças destes autos, à exceção daquelas que contenham informação pessoal do denunciante, nos termos dos arts. 104, § 1º, e 108, parágrafo único, da Resolução-TCU 259/2014; e 
	20.7. arquivar os presentes autos, nos termos art. 169, inciso II, do Regimento Interno/TCU.		
	É o Relatório.

Não atuou.

DENÚNCIA. PREGÃO ELETRÔNICO PARA REGISTRO DE PREÇOS. FORNECIMENTO DE AMBIENTE PROFISSIONAL MULTIMÍDIA. SUSPENSÃO CAUTELAR DE NOVAS ADESÕES. OITIVAS: I) FALHAS NA ELABORAÇÃO DA ESTIMATIVA DE PREÇOS (FALTA DE CONSULTA AO PAINEL DE PREÇOS DO MINISTÉRIO DA ECONOMIA E A CONTRATAÇÕES SIMILARES DE OUTROS ÓRGÃOS E ENTES PÚBLICOS); II) AUSÊNCIA DE PARCELAMENTO DO OBJETO; E III) CLÁUSULAS RESTRITIVAS À COMPETITIVIDADE (COMPROVAÇÃO DE QUALIFICAÇÃO TÉCNICA MEDIANTE REGISTRO DE ATESTADO DA EMPRESA NO CREA E AUSÊNCIA DE PARÂMETROS OBJETIVOS PARA MENSURAÇÃO DE QUANTITATIVO MÍNIMO DE SERVIÇÓS EXECUTADOS). PROCEDÊNCIA PARCIAL. ALERTA À GERENCIADORA DA ATA DE REGISTRO DE PREÇOS. CIÊNCIA DE IMPROPRIEDADES AOS PARTÍCIPES. ARQUIVAMENTO.

DENÚNCIA (DEN)

Secretaria de Controle Externo de Aquisições Logísticas - Selog.

I - Introdução
	Trata-se de Denúncia de supostas irregularidades no Pregão Eletrônico para Registro de Preços 6/2020, do tipo menor preço global, promovido pela Agência Nacional de Águas - ANA, cujo objeto consiste no fornecimento de ambiente profissional multimídia com funcionalidades de videoconferência, apresentação multimídia, gravação e distribuição de sinal, além de todo material e serviço de construção e adequação necessário à certificação do ambiente. 
2. 	Além da iniciativa da ANA, na qualidade de entidade gerenciadora, o Pregão Eletrônico 6/2020 contou com a participação do Tribunal Regional do Trabalho da 8ª Região - TRT-8, do Tribunal Regional Eleitoral do Distrito Federal - TRE/DF, da Secretaria de Estado de Justiça de Rondônia - Sejus/RO, da Superintendência Regional da Polícia Rodoviária Federal em Goiás - PRF/GO e da Câmara Municipal de Goiânia - CM/Goiânia. 
3.	Apenas a empresa Seal Telecom Comércio e Serviços de Telecomunicações Ltda. participou da sessão da licitação, realizada em 25/03/2020. O objeto foi-lhe adjudicado em 30/03/2020, pelo valor total de R$ 20.475.061,67, sendo R$ 3.907.445,76 contratados pela ANA.
4.	O Pregão Eletrônico 6/2020 deu origem à Ata de Registro de Preços - ARP 1/2020, que teve adesão de outros onze órgãos públicos, nove dos quais unidades jurisdicionadas por este Tribunal, quais sejam: Departamento de Administração da Agência Brasileira de Inteligência, Coordenação Geral de Recursos Logísticos do Ministério das Minas e Energia, Departamento de Ciência e Tecnologia do Comando do Exército, Hospital Militar de Área de São Paulo da 2ª Região Militar do Comando Militar do Sudeste, Comando da 12ª Região Militar do Comando Militar da Amazônia, Base Administrativa do Comando de Comunicações e Guerra Eletrônica do Exército, Base de Administração e Apoio da 2ª Região Militar do Comando Militar do Exército, Comissão Regional de Obras do Comando da 11ª Região Militar e Comando de Operações Navais da Marinha.
5. 	Ao longo da instrução processual, foram promovidas oitivas e diligências junto a todos os órgãos federais envolvidos no Pregão 6/2020 e na ARP 1/2020 - a autarquia gerenciadora, os órgãos participantes e os órgãos aderentes, em relação, sobretudo, à formação dos preços registrados. 
6.	Em função de indícios de sobrepreços unitários apontados pela Secretaria de Controle Externo de Aquisições Logísticas - Selog e da baixa competitividade do certame, determinei, cautelarmente, a suspensão de novas adesões à mencionada ARP, até que o mérito da matéria fosse apreciado por este Tribunal.
7.	Com base nas cotações de fornecedores obtidas pela ANA e nas pesquisas de preços fornecidas pelos demais licitantes e pelos órgãos aderente, a Selog concluiu que os preços globais pactuados com a Seal Telecom Comércio e Serviços de Telecomunicações Ltda. mostravam-se vantajosos para a Administração, e que eventuais preços unitários excessivos somente teriam relevância em caso de alterações contratuais englobando acréscimo de quantitativo. 
8.	Examinados todos os processos de contratação derivados da ARP 1/2020, a hipótese de alteração de quantitativos não se configurou, não havendo dano ao erário. 
9.	Em síntese, a unidade técnica propõe:
	9.1. considerar a denúncia parcialmente procedente; 
	9.2. declarar a perda de objeto da medida cautelar concedida em 27/07/2020, haja vista a extinção do prazo de vigência da ARP 1/2020 em 14/04/2021, e a impossibilidade de sua prorrogação, prevista no art. 12, caput, do Decreto 7.892/2013 e na própria ARP (peça 13, p. 11, item 5.1) ;
	9.3. alertar a ANA sobre a impossibilidade de prorrogação de vigência da Ata em face de período de suspensão por meio de medida cautelar, conforme precedentes do Acórdão 1401/2014-TCU-Plenário, da relatoria do Ministro-Substituto Augusto Sherman Cavalcanti, e Acórdão 1285/2015-TCU-Plenário, da relatoria do Ministro Benjamin Zymler, e considerando, ainda, que persiste o risco de contratação antieconômica, dado que a análise de adequabilidade de preços se mostrou inconclusiva em relação a treze itens da ARP em tela, especialmente quanto ao valor unitário do item 49,  que se referiu às necessidades do órgão gerenciador da Ata, sem proporcionalidade ao quantitativo de equipamentos adquiridos; e
	9.4. dar ciência à referida Agência, ao Tribunal Regional Eleitoral do Distrito Federal, à Superintendência Regional da Polícia Rodoviária Federal em Goiás, ao Hospital Militar de Área de São Paulo da 2ª Região Militar do Exército, ao Departamento de Ciência e Tecnologia do Comando do Exército e à Abin sobre impropriedades verificadas, atinentes à pesquisa de preço, à ausência de parcelamento do objeto e ao estabelecimento de cláusulas restritivas à competitividade do certame.  
10.	O encaminhamento acima descrito é compatível com os fatos apurados e suficiente para prevenir a repetição das ocorrências em futuras contratações. Assim, acolho as propostas formuladas pela Selog, pelos fundamentos constantes na instrução transcrita no Relatório precedente, os quais incorporo às minhas razões de decidir, sem prejuízo de discorrer sobre os principais atos processuais e as manifestações apresentadas pelos órgãos interessados e pela empresa contratada. 
II - Oitiva prévia da ANA e da empresa contratada e suspensão cautelar de novas adesões à ARP 1/2020
11.	A Agência Nacional de Águas e a empresa Seal Telecom Comércio e Serviços de Telecomunicações Ltda. foram inicialmente chamadas a se manifestar por meio da oitiva prévia prevista no art. 276, §§ 2º e 4º, do RI/TCU. As respostas oferecidas não justificaram integralmente os indícios de irregularidade, especialmente os indícios de sobrepreços unitários.
12.	Portanto, nos termos do Despacho deste Relator, datado de 27/07/2020 (peça 37) , referendado por meio do Acórdão 1971/2020-TCU-Plenário, de 29/07/2020 (peça 39) , foi determinado cautelarmente à ANA que se abstivesse de permitir novas adesões à ARP 1/2020, até que este Tribunal apreciasse o mérito da presente Denúncia.
13.	A suspensão do certame limitou-se às adesões futuras, sem atingir a execução do contrato firmado pela ANA, para evitar o periculum in mora reverso, pois foi constatado que o objeto contratual era essencial para o cumprimento do disposto no art. 8º, § 7º, da Lei 13.848/2019, que impunha às agências governamentais, a partir do fim de setembro/2020, a obrigação de tornar públicas e gravar as reuniões deliberativas de seu conselho diretor ou de sua diretoria.
14.	Determinou-se, ainda, a oitiva dos contratantes ANA e Seal Telecom Comércio e Serviços de Telecomunicações Ltda., para que se manifestassem, no prazo de 15 (quinze) dias, na forma dos arts. 276, § 3º, e 250, inciso V, do Regimento Interno/TCU sobre o mérito das seguintes ocorrências:
	a) registro inadequado, no Sistema Integrado de Administração de Serviços Gerais - SiasgNet, de objeto aparentemente não enquadrado na definição de compra nacional, permitindo a adoção indevida das limitações estabelecidas para tal tipo de aquisição;
	b) falhas na elaboração da estimativa de preços balizadora do certame, pois a ANA se valeu exclusivamente de pesquisa junto a fornecedores; 
	c) ausência de parcelamento do objeto; e
	d) estabelecimento, no edital, de cláusulas restritivas à competitividade, como a exigência de registro de atestado da empresa no Conselho Regional de Engenharia e Agronomia - Crea, para fins de comprovação de qualificação técnica, e a execução de 30% do objeto demandado, sem a indicação objetiva dos itens a serem considerados nesse cálculo. 
III - Oitiva Prévia e Diligência aos Órgãos Participantes da Licitação
15. 	Por meio do mencionado despacho à peça 37, em relação aos participantes TRT-8, TRE/DF e PRF/GO, foi determinada a oitiva prévia prevista no art. 276, §§ 2º e 4º, do Regimento Interno/TCU quanto à vantajosidade da participação no referido registro de preços e à necessidade de implantação do objeto durante a pandemia da Covid-19.
16.	Também lhes foi dirigida diligência, com fulcro no art. 157 e 187 do Regimento Interno/TCU, a fim de apurar se algum deles firmou avença com esteio na ARP 1/2020, derivada do Pregão Eletrônico 6/2020, conduzido pela ANA, solicitando-lhes o envio de pesquisa de preços porventura formulada previamente à participação no referido registro de preços.
17.	Em resposta às oitivas prévias, foi informado que os três órgãos, valendo-se da faculdade prevista no art. 16 do Decreto 7.892/2013, não firmaram contrato decorrente da ARP 1/2020. Assim, afastou-se o risco de aquisição não vantajosa para a administração e o periculum in mora. 
18.	O TRT-8ª Região esclareceu que, posteriormente à sua inclusão como participante do registro de preços em tela, adotou solução técnica diversa da inicialmente concebida, justificando que o novo formato "possu[ia] custo reduzido e permit[ia] atender todas as demandas de videocolaboração de forma padronizada, além de dar maior autonomia aos operadores desta solução, eliminando a dependência de atuação da equipe técnica". 
19.	O TRE/DF informou que não pretendia firmar contratos decorrentes da ARP em tela, devido ao orçamento existente, ao elevado valor licitado, à alta do dólar, à pandemia de Covid-19 e às possíveis irregularidades apontadas pelo TCU. 
20.	A PRF/GO consignou que, embora tenha entendido viável a adesão ao registro de preços, a partir de novos estudos optou por uma solução de vídeo wall mais simples e de valor reduzido, contemplada no Pregão Eletrônico 8/2019 (SRP) realizado pela PRF/RS. 
21.	Uma vez que os órgãos participantes desistiram de efetuar as contratações com base na ARP em tela e buscaram soluções mais simples e baratas para as suas necessidades, perdeu relevância o questionamento sobre a necessidade de implantação do objeto licitado durante a pandemia da Covid-19 e a possível subutilização dos equipamentos. 
22.	As pesquisas de preços encaminhadas pelo TRE/DF e pelo TRT-8ª Região foram levadas em consideração na análise da unidade técnica, que concluiu pela insubsistência de indícios de sobrepreço global, como será visto mais à frente. 
23.	O TRT-8ª Região reconheceu, inclusive, que não foi adequada sua pretensão inicial de aderir ao item 49 da ARP, por não ter sido observado que o valor do serviço de instalação seria precificado sobre todos os itens registrados e não apenas sobre aqueles que fossem efetivamente adquiridos.
24.	Considerando a afirmação do TRE/DF de que realizaria pesquisa de preços na fase anterior à contratação, a Unidade Técnica propôs dar ciência ao órgão, com fundamento no art. 9º, inciso I, da Resolução TCU 315/2020, de que essa prática está em contrariedade ao art. 5º, inciso IV, do Decreto 7.892/2013, segundo o qual o órgão participante deve realizar pesquisa de mercado a ser consolidada pelo órgão gerenciador para fins de definição do valor estimado da licitação, ou seja, o aludido levantamento deve ser realizado na fase de planejamento do certame. 
25.	Como a PRF/GO não encaminhou pesquisa de preços, foi proposto dar-lhe ciência do descumprimento do referido art. 5º, inciso IV, do Decreto 7.892/2013. 
IV - Oitiva prévia e diligência aos órgãos aderentes à ARP 1/2020
26.	Relativamente aos nove órgãos federais aderentes à ARP 1/2020, mencionados no item 4 supra, por meio do Despacho à peça 104, determinei a realização de oitiva prévia sobre os seguintes aspectos: 
	a) a celebração de contratos, os valores executados e pagos e a respectiva documentação comprobatória; 
	b) a vantajosidade da adesão à ARP em tela e pesquisa de preços eventualmente realizada; e 
	c) o ajuste do preço dos serviços previstos no item 49 da ARP à quantidade de equipamentos adquiridos. 
27. 	As respostas apresentadas deram conta de que quatro órgãos celebraram contratos com a Seal Telecom Comércio e Serviços de Telecomunicações Ltda. mediante adesão à ARP 1/2020: o Departamento de Ciência e Tecnologia do Comando do Exército, o Hospital Militar de Área de São Paulo da 2ª Região Militar, a Agência Brasileira de Informações e o Ministério das Minas e Energia. Os demais órgãos informaram, em suma, que desistiram das adesões inicialmente registradas no Siasgnet.
28.	Ao lado das cotações de fornecedores obtidas pelo gerenciador da Ata e das pesquisas realizadas pelos licitantes, as informações prestadas pelos órgãos aderentes levaram a Selog a concluir (peça 200) que os preços globais pactuados com a Seal Telecom Comércio e Serviços de Telecomunicações Ltda. mostravam-se vantajosos para a Administração. Eventuais preços unitários excessivos somente teriam relevância em caso de alterações contratuais englobando acréscimo de quantitativo. 
29.	Naquela ocasião, o exame de mérito sobre os preços pactuados ficou pendente da avaliação do contrato celebrado pela Abin, ato que se mostrou divergente da resposta à oitiva de que o órgão não procederia à contratação. 
30.	Acolhendo a proposta da unidade especializada, mantive a suspensão cautelar de novas adesões, por não estarem excluídos todos os indícios de sobrepreço de itens unitários, e determinei a realização das seguintes providências (peça 205) :
	a) diligência ao Comando da 2ª Região Militar do Exército, via controle interno do Comando do Exército, quanto à intenção de contratar os itens aderidos, haja vista que, diversamente do que fora informado ao TCU, não constava do sistema Siasgnet o estorno à adesão à ARP 1/2020 gerenciada pela ANA; 
b) diligência à Agência Brasileira de Inteligência sobre o fato de, diversamente do que fora informado ao TCU, ter celebrado o Contrato 535/2020 com a Seal Telecom Comércio e Serviços de Telecomunicações Ltda., devendo ser encaminhados a este Tribunal: termo do contrato, valores executados e pagos, documentação comprobatória, análise da vantajosidade da adesão, especialmente em relação aos preços praticados no mercado e eventual pesquisa de preços; informação sobre o ajuste do preço dos serviços previstos no item 49 em face do tipo e da quantidade de equipamentos que seriam adquiridos, com indicação do critério de cálculo utilizado; e
	c) solicitação de manifestação do Ministério de Minas e Energia, nos termos do art. 14 da Resolução TCU 315/2020, quanto às alternativas para corrigir os indícios de irregularidades verificados e sobre o impacto de possível determinação deste Tribunal de que acréscimos ao Contrato 13/2020 fossem precedidos de ampla pesquisa dos respectivos preços unitários, obedecida a metodologia definida na IN Seges/ME 73, de 05/08/2020, considerando que o contrato firmado pelo órgão, vigente de 07/08/2020 a 07/08/2021, previa a possibilidade de acréscimos ou supressões no objeto pactuado.
31.		Na mesma instrução à peça 200, Unidade Técnica propôs dar ciência ao Departamento de Ciência e Tecnologia do Comando do Exército - DCT, por ocasião da decisão de mérito, sobre a ausência de justificativas, no processo administrativo da contratação, para a não realização das pesquisas de preços no Painel de Preços e em contratações similares de outros entes públicos, parâmetros esses que devem ser priorizados, nos termos do art. 2º, § 1º, da então vigente IN SLTI/MPOG 5/2014 (matéria atualmente regida pelo art. 5º da IN Seges/ME 73/2020) . 
32.	À peça 212, o DCT informou, complementarmente, que continuava sob análise o detalhamento da composição do preço do item 49 da ARP 1/2020 obtido junto à contratada, razão pela qual a Selog, na derradeira instrução (peça 257) , manteve a proposta de determinação acima mencionada.  
V - Agravo contra a manutenção da suspensão cautelar de novas adesões à ARP 1/2020
33.	Em 18/02/2021, a empresa Seal Telecom Comércio e Serviços de Telecomunicações Ltda. interpôs Agravo contra a decisão monocrática do citado Despacho (peça 205) , postulando a revogação da medida cautelar e a liberação de adesão a todos os itens da Ata de Registro de Preços 01/2020 (peça 213) . Referido recurso foi conhecido por meio do Acórdão 634/2021-TCU-Plenário (peça 233) , e, no mérito, julgado improcedente.
VI - Resposta da Abin à Diligência
34.	 Como a Agência Brasileira de Inteligência - Abin, em expediente datado de 20/11/2020, afirmou que não aderira à ARP 1/2020, mas o Siasgnet registrou a adesão e celebração do Contrato 535/2020, esta Corte solicitou à unidade jurisdicionada cópia do ajuste entabulado, informações sobre a parcela executada e paga, análise da vantajosidade da adesão à ARP em tela, incluindo respectiva pesquisa de preços e ajuste do item 49. 
35. 	A Abin justificou que houve erro na informação prestada a este Tribunal, visto que a adesão à ARP 1/2020 ocorrera em 29/06/2020 e que a assinatura do Contrato 535/2020 se dera em 29/07/2020, data em que foi proferido o Acórdão 1971/2020-TCU-Plenário, determinando cautelarmente a proibição de novas adesões à ARP em questão.
36.	Em sua derradeira instrução (peça 257) , a Selog registra que a pesquisa de preços levada a efeito pela Abin, diante da ausência de resposta dos órgãos públicos procurados, foi previamente realizada junto a dois fornecedores, em nível de preços unitários, reforçando conclusão retro consignada de ausência de indícios de sobrepreço na ARP 1/2020. Com exceção da cotação de preços fornecida pela empresa Tecno-it, que apresentou dezessete dos vinte e um itens a que a Abin aderiu, todas as demais cotações apresentam valores unitários superiores aos ofertados pela empresa Seal Telecom Comércio e Serviços de Telecomunicações Ltda. 
37.	Em relação ao item 49 da ARP - serviços de instalação, configuração e comissionamento dos equipamentos, que se referiu à totalidade dos equipamentos que seriam adquiridos pela ANA - em que pese a ausência de especificação de preços unitários que permitisse adaptar o item a aquisições parciais por outros órgãos licitantes ou aderentes, a Selog reconhece que eventual reanálise do valor contratado poderia resultar em uma redução de baixa materialidade, o que  contraindica a atuação deste Tribunal quanto a este ponto específico. 
38.	Por conseguinte, a Selog propôs que se dê ciência à Abin que a aderência ao item 49 da ARP em tela sem estudo suficiente da vantajosidade dos preços contratados infringe o disposto no art. 22, caput e § 1º-A, do Decreto 7.892/2013.
VII - Resposta da Base de Apoio e Administração da 2ª Região Militar do Exército à Diligência
39.	A diligência dirigida à Base de Administração e Apoio do Ibirapuera enfocou a ausência de estorno da adesão da referida organização militar à ARP 1/2020, embora o órgão tenha informado, em expediente datado de 03/12/2020, que não cogitava realizar a contratação. 
40.		Em consulta aos registros atuais constantes no Siasgnet, a Selog observou que foram estornadas, em 26/02/2021, as adesões até então autorizadas pela entidade gerenciadora, restando desnecessária a proposição de medidas atinentes à unidade jurisdicionada em foco.
VIII - Manifestação do Ministério das Minas e Energia sobre a construção participativa de deliberações
41.		Considerando a previsão de alterações de quantitativos existente no contrato celebrado entre o Ministério das Minas e Energia - MME e a empresa Seal Telecom Comércio e Serviços de Telecomunicações Ltda., foi facultado à unidade jurisdicionada que se manifestasse sobre possíveis alternativas para afastar o risco de sobrepreço, bem como sobre o impacto de eventual determinação deste Tribunal de que acréscimos contratuais fossem precedidos de ampla pesquisa de preços unitários dos itens adicionados, de acordo com a metodologia definida na IN Seges/ME 73, de 05/08/2020.
42.		O MME afirmou que os serviços contratados já foram executados, restando pendente apenas a homologação e pagamento ao fornecedor, não tendo sido praticado qualquer acréscimo contratual. Diante dessa informação, a Selog considera desnecessária a determinação inicialmente cogitada.
IX - Manifestação da ANA e da empresa Seal Telecom Comércio e Serviços de Telecomunicações Ltda. sobre a oitiva de mérito
43.	A primeira das ocorrências sobre as quais a ANA e a empresa contratada foram chamadas a se manifestar em sede de oitiva consiste no registro inadequado, no Sistema Integrado de Administração de Serviços Gerais - SiasgNet, de objeto aparentemente não enquadrado na definição de compra nacional (alínea a da oitiva) . Os itens 5.3 e 5.4 do edital, assim como a minuta da ARP anexa ao instrumento convocatório, definiram o limite de adesões com base no art. 22, § 4º-A, do Decreto 7.892/2013, quando o correto seriam os limites fixados pelo art. 22, §§ 3º e 4º, e na própria Ata de Registro de Preços 1/2020. 
44.	A ANA afirmou que a classificação do objeto do certame como compra nacional deveu-se a equívoco do pregoeiro na operação do SiasgNet; que várias tentativas de retificação foram realizadas por via eletrônica, por telefone e por ofício; e essa falha não causou prejuízo, por ter sido corrigida na assinatura da ARP, e posteriormente retificada no Sistema de Compras Governamentais.
45.	Na instrução à peça 99, a Selog reconheceu que a limitação das adesões à ARP foi parcialmente corrigida por ocasião da assinatura do instrumento entre a ANA e a empresa Seal Telecom Comércio e Serviços de Telecomunicações Ltda., que está de acordo com o artigo 22, §§ 3º e 4º, do Decreto 7.892/2013. Como a impropriedade verificada não prejudicou os interesses dos órgãos participantes e a competitividade do certame, e atualmente os registros no SiasgNet estão em consonância com o art. 22, §§ 3º e 4º, do Decreto 7.892/2013, a unidade técnica considera despicienda a proposição de qualquer medida atinente à matéria.
46.	A segunda ocorrência enfocada na oitiva da ANA e da contratada refere-se à estimativa de preços empregada no certame. Embora na fase interna tenham sido identificados fornecedores para satisfazer a expectativa de alcance da competitividade mínima almejável, a cotação de preços somente junto a esses fornecedores foi imprópria, dado que não houve consulta ao Painel de Preços, mantido pelo Ministério da Economia, nem aos valores praticados em contratações similares de outros órgãos e entidades públicas, em contrariedade ao disposto no art. 2º da Instrução Normativa SLTI/MP 5/2014. A falha na pesquisa de preços, aliada à ausência de competitividade no certame, indicava o risco de contratação de equipamentos por valores superiores aos de mercado.
47.	Com efeito, a instrução da Selog à peça 34 registrou que, em pesquisa ao Painel de Preços, obteve cotações para o item 2 em torno de R$ 7,5 mil, contra o valor contratado de R$ 21,5 mil. Em pesquisa na internet, o item 3, registrado por R$ 10 mil, foi encontrado por R$ 4.788,00; quanto ao item 4, contratado por R$ 74.900,00, a unidade instrutiva identificou anúncio por R$ 37 mil; e para o item 22, registrado por R$ 6.814,00, localizou oferta por R$ 3.144,40. 
48.	Analisando as manifestações da ANA (peça 99) , a Selog afastou a alegação de que a pesquisa de preços por meio de consultas a sítios comuns da internet não seria contemplada na referida IN SLTI/MP 5/2014, com as alterações introduzidas pela IN Seges/MP 3/2017. Isto porque o art. 2º, inciso III, do citado normativo estipula como fonte de pesquisa o "sítio de domínio amplo", assim considerado o "site presente no mercado nacional de comércio eletrônico ou de fabricante do produto, detentor de boa credibilidade no ramo de atuação, desde que seja uma empresa legalmente estabelecida", sempre que possível detentor de certificado que venha a garantir que estes são confiáveis e legítimos, conforme publicação do então Ministério do Planejamento, Desenvolvimento e Gestão específica sobre a aplicação do normativo em questão.
49.	Quanto à alegação de inviabilidade de pesquisa no Painel de Preços ou em contratações similares de outros entes públicos sobre aquisições, a Selog pontuou que a licitante não demonstrou, nem em processo administrativo da licitação nem perante o Tribunal, a existência de itens demandados no caso em exame para os quais não tenha sido possível encontrar informações/especificações de aquisições realizadas nos 180 dias anteriores à licitação.
50.	Acerca da afirmação de que o Parecer 271/2019 da Procuradoria Federal da ANA teria reconhecido que diligências e pesquisas comprovadas nos autos seriam suficientes para aferir a economicidade e a vantajosidade das propostas e para atender o princípio da motivação dos atos públicos, a Selog consignou que o referido parecer discorreu sobre os parâmetros e critérios de uma pesquisa mercadológica específica, mas não sobre a tratada neste caso concreto.
51.	Contra o argumento da empresa contratada de que o art. 2º, § 6º, da IN SLTI/MP 5/2014 admitiria, excepcionalmente, a pesquisa apenas com fornecedores, a Selog registra que a excepcionalidade reconhecida naquele dispositivo se refere ao quantitativo da "pesquisa com menos de três preços ou fornecedores", e não à exclusividade dessa fonte de informação. 
52.	Quanto à alegação da contratada de que a pesquisa com fornecedores seria a fonte mais adequada, "por refletir de maneira mais correta as características dos equipamentos descritos no edital do pregão em tela, bem como o impacto dos prazos e locais de entrega, fretes e garantias nos preços ofertados", a Selog colacionou arestos deste Tribunal em sentido contrário, abaixo transcritos:
 (Acórdão 171/2012-TCU-Plenário, Relator Ministro José Jorge, trecho do Voto) : 
"19. (...) a intenção do legislador foi justamente orientar os que elaboram orçamentos - definem valores de referência - em certames licitatórios visando à aquisição de determinado objeto a, antes de mais nada, verificar os preços pelos quais a própria administração pública vem contratando o mesmo item demandado. O melhor parâmetro, portanto, são os preços que vêm sendo praticados em contratos envolvendo outros entes públicos. Nesse sentido, a mera consulta de preços a alguns fornecedores do segmento de mercado em que se insere o aludido objeto deve, pois, ser vista como prática subsidiária, suplementar (destaques acrescidos) .
 (Acórdão 1445/2015-TCU-Plenário, Relator Ministro Vital do Rêgo) :
"9.3.2. para fim de orçamentação nas licitações de bens e serviços, devem ser priorizados os parâmetros previstos nos incisos I e III do art. 2º da IN SLTI/MPOG 5/2014, quais sejam, 'Portal de Compras Governamentais' e 'contratações similares de outros entes públicos', em detrimento dos parâmetros contidos nos incisos II e IV daquele mesmo art. 2º, isto é, 'pesquisa publicada em mídia especializada, sítios eletrônicos especializados ou de domínio amplo' e 'pesquisa com os fornecedores', cuja adoção deve ser vista como prática subsidiária, suplementar  (destaques acrescidos) ;
53.	No que tange à crítica de que o Painel de Preços não considera as condições comerciais praticadas, a unidade técnica ponderou que cada uma das fontes elencadas na norma de regência poderia apresentar inconsistências, e que a própria norma prevê solução para esse caso, ao estabelecer, no art. 2º, § 4º, que "os preços coletados devem ser analisados de forma crítica, em especial, quando houver grande variação entre os valores apresentados".
54.	Ademais, o Manual de Painel de Preços, elaborado pelo então Ministério do Planejamento, Desenvolvimento e Gestão, já previa que a análise do preço pesquisado considerasse todos os fatores que influenciam na formação dos custos. No mesmo sentido, o art. 4º da IN Seges/ME 73/2020 estatui que "na pesquisa de preços, sempre que possível, deverão ser observadas as condições comerciais praticadas, incluindo prazos e locais de entrega, instalação e montagem do bem ou execução do serviço, formas de pagamento, fretes, garantias exigidas e marcas e modelos, quando for o caso". 
55.	Assim, a Selog concluiu que a ANA e a empresa Seal Telecom Comércio e Serviços de Telecomunicações Ltda. não afastaram os indícios de irregularidades na metodologia da pesquisa de preços realizadas. 
56.	No que tange ao possível sobrepreço dos itens 2, 3, 4 e 22 da ARP 1/2020 (v. item 47 acima) , tanto a ANA quanto à empresa evocaram que a pesquisa efetuada pela unidade técnica não considerou: as condições de pagamento, frete, seguro e garantias exigidas contratualmente; o custo potencial, não explicitado no termo de referência, a multa por descumprimento do acordo de nível de serviços e taxa de administração; o custo efetivo com a oferta de dois dos três treinamentos requeridos, pois apenas um está discriminado na proposta de preços; e a oferta de bem com especificações superiores às exigidas pelo Termo de Referência para o item 4 da ARP.
57.	Embora reconheça que sua pesquisa não considerou os fatores elencados pelos contratantes, a Selog entendeu que os indícios de sobrepreço não foram integralmente afastados, uma vez que os preços registrados na ARP são significativamente discrepantes dos preços pesquisados pela unidade instrutiva, os quais são livres de custos de intermediação e não refletem o ganho de escala esperado na licitação. 
58.	Ao concluir o exame das oitivas prévias (peça 200) , a Unidade Técnica reforçou os indícios de sobrepreço do item 2 da licitação da ANA, contratado por R$ 21.500,00, registrando, com base em pesquisa no Painel de Preços, que a proposta vencedora do Pregão Eletrônico 50/2020 do Superior Tribunal de Justiça ofertou vídeo similar por R$ 9.629,00. A própria empresa Seal Telecom Comércio e Serviços de Telecomunicações Ltda. ofertou o preço unitário de R$ 9.676,96 para vídeo com as mesmas características no Pregão Eletrônico 18/2019 do Instituto Nacional da Propriedade Industrial. 
59.	Por isso a unidade técnica propôs que a existência de possível dano ao erário fosse avaliada em confronto com as pesquisas de preços efetuadas pelos órgãos aderentes à licitação, medida à qual acatei, mantendo a suspensão cautelar de novas adesões à ARP 1/2020.
60.	Na mais recente instrução dos autos (peça 257) , a Selog conclui pela inexistência de indícios de sobrepreços para 37 dos 50 itens que compõem a ARP. Afirma que os preços registrados resultaram inferiores aos preços médios e individuais constantes de quase todas as pesquisas realizadas pelos órgãos aderentes junto a fornecedores, encaminhadas a este Tribunal em sede de oitiva prévia, bem como da pesquisa efetuada pela ANA para fins de cálculo do valor de referência do Pregão Eletrônico 6/2020. Considerando todo o conjunto de informações trazido aos autos, foram obtidas entre cinco a doze cotações para cada um desses itens. Apenas o orçamento apresentado pela empresa Tecno-it apresenta cotações inferiores aos preços registrados na ARP, mas não abrange todos os itens desejados.
61.	Com relação aos treze itens restantes da ARP, a Selog conclui que a análise é inconclusiva, pois as pesquisas cotejadas não apontaram cotações superiores. Entretanto, o conjunto desses itens totaliza R$ 495.688,30, correspondente a 12,7% do total pactuado, o que contraindica a busca por parâmetros adicionais de análise.
62.	Especificamente quanto ao item 49 da ARP, a Selog sustenta que houve falha da ANA ao solicitar, no edital do Pregão, preço global para instalação, configuração e comissionamento de todos os equipamentos adquiridos pela Autarquia, não havendo composição de custos unitários que permita comparações com preços de mercado nem parâmetros para ajustar o valor do serviço às aquisições parciais de equipamentos pelos demais licitantes e órgãos aderentes. 
63. 	Não obstante, as pesquisas de preços junto a potenciais fornecedores demonstraram, a priori, a razoabilidade dos preços praticados pela empresa Seal Telecom Comércio e Serviços de Telecomunicações Ltda., de modo que a eventual reanálise do valor contratado poderia resultar em uma redução de baixa materialidade, contraindicando a atuação deste Tribunal quanto a esses serviços. 
64.	Em conclusão, a Selog afastou o risco de dano ao erário decorrente do Pregão Eletrônico 6/2020, cujo critério foi o do menor preço global, pois restaram descaracterizadas as hipóteses de aquisição parcial do objeto ou de alteração dos quantitativos adquiridos: 
	a) a ANA informou, em mensagem eletrônica datada de 27/04/2021, que não foram nem seriam realizados aditivos ao Contrato 10/2020, vigente até 21/05/2021; a sala de conferência estaria totalmente operacional, restando apenas a certificação e o pagamento da parcela correspondente, no valor de R$ 62.797,35, prevista no item 51 da ARP em tela ("serviço manutenção do certificado da marca de conformidade para a sala multimídia", peça 13, p. 16) ; 
	b) os órgãos participantes afirmaram que não efetuaram, e não pretendem efetuar, nenhuma contratação com base na ARP em tela; e
	c) quanto aos órgãos aderentes que efetuaram contratações, não se detectaram indícios de sobrepreço. 
65.	Considerando que a vigência da citada ARP expirou em 14/04/2021 e que sua prorrogação é vedada pelo art. 12, caput, do Decreto 7.892/2013 e pela própria ARP, a medida cautelar perdeu seu objeto.
66.	Passo a examinar a ausência de parcelamento do objeto, terceira ocorrência enfocada na oitiva da ANA e da contratada. A unidade instrutiva, ao examinar a resposta da Agência à oitiva prévia, refutou a afirmação de que se trataria de objeto único, uma vez que os órgãos participantes não iriam adquirir todos os itens da planilha; avaliou que a contratação conjugada do fornecimento de equipamentos e da prestação do serviço de instalação de cabeamento, combinada com a exigência de registro da licitante no Conselho Regional de Engenharia e Arquitetura, para fins de qualificação, restringiu a participação, no certame, a empresas do ramo de engenharia; por fim, sustentou que o fornecimento em separado dos equipamentos, que é a parcela mais significativa do objeto, teria permitido acesso a um mercado fornecedor mais amplo. 
67.	Em resposta à oitiva, a ANA trouxe as seguintes alegações: 
a) a discricionariedade da administração pública na definição do objeto licitado e o interesse público na otimização da contratação; 
b) a ausência de prejuízo à competitividade, dada a existência de várias empresas com capacidade de fornecer os produtos e serviços na forma disposta no termo de referência, e da possibilidade de utilizar o menor valor global como critério, nos termos do art. 40, incisos VII e X, da Lei 8.666/1993; 
c) a imprevisibilidade do quantitativo de empresas interessadas em participar da licitação antes da publicação e recebimento das propostas;
d) a exceção à obrigatoriedade da adjudicação por item quando houver prejuízo ao conjunto ou perda de economia de escala, reconhecida pela Súmula 247 do TCU;
e) a possibilidade de aferir a divisibilidade do objeto em itens distintos com base nas características do caso concreto, desde que o agrupamento esteja devidamente justificado e não haja restrição à competitividade (Acórdão 1167/2012-TCU-Plenário, Relator Ministro José Jorge; Acórdão 732/2008-TCU-Plenário, Relator Ministro Aroldo Cedraz) ;
f) a maior eficiência, para a administração, da licitação por lote único, de acordo com o Acórdão 3140/2006-TCU-Primeira Câmara (Relator Ministro Marcos Vilaça) e a doutrina que colaciona sobre o tema de fracionamento do objeto;
g) a conveniência técnica do agrupamento, em lote único, de todos os itens necessários à implantação do sistema integrado profissional multimídia, por garantir a compatibilidade dos ativos, a interação das diferentes fases do fornecimento, o cumprimento do cronograma, a integração da solução de edição, indexação, controle e transmissão de conteúdo, bem como por concentrar a responsabilidade pela execução e eficiência do objeto em um único fornecedor;
h) a busca de uma solução integral, razão pela qual o lote único contemplou, inclusive, o fornecimento de solução de infraestrutura para fixação de equipamentos, ativos de rede para interligação física e lógica, sistemas de provimento de energia, softwares da plataforma de gerenciamento da solução e certificação do ambiente junto aos órgãos competentes; e
i) o Parecer 271/2019 da Procuradoria Federal da ANA, favorável ao lançamento do edital, o qual considerou que os subitens 1.3 a 1.6 do Termo de Referência atenderiam às orientações da Súmula 247 do TCU.
68.	Em acréscimo aos argumentos da Autarquia, a empresa Seal Telecom Comércio e Serviços de Telecomunicações Ltda. assim sustentou a ausência de parcelamento do objeto (peça, p. 4-8) :
a) o fato de os órgãos partícipes não terem aderido a todos os itens não descaracteriza a unicidade do objeto, antes se justifica pela busca de soluções menos complexas do que a pretendida pela ANA; o TRT/8ª Região almejava adquirir solução de videoconferência; a PRF, um centro de comando e controle ou sala de vídeo wall; e TRE/DF intentava obter sistema de som; 
b) os órgãos partícipes, em suas respectivas manifestações, teriam reconhecido o não cabimento do parcelamento do objeto, a exemplo do Tribunal Regional Eleitoral do Distrito Federal; e
c) os editais de licitações do TCU e do Ministério da Defesa juntados aos autos (peças 88 a 92) , cujos objetos seriam semelhantes ao do certame em apreço, comprovariam o acerto do não parcelamento do objeto do Pregão realizado pela ANA.
69.	A Selog pondera que a discricionariedade da Administração em adotar solução distinta da regra geral do parcelamento deve ter respaldo na demonstração da sua vantajosidade para a Administração. Esse requisito não teria sido atendido no caso concreto, haja vista que o objetivo de obter a integração, a compatibilidade e a interoperabilidade dos sistemas poderia ter sido alcançado com a especificação adequada de cada equipamento e software que compõem os diversos sistemas da solução pretendida (sistema digital de áudio, sistema complementar de vídeo e sistema complementar de automação e controle) .
70.	Acrescenta a unidade especializada que, para assegurar completa aderência dos licitantes ao objeto pretendido, seria até mesmo admissível a indicação de marca de referência, observados os critérios estabelecidos para essa situação no Acórdão 113/2016-TCU-Plenário, da relatoria do Ministro Bruno Dantas. 
71.	Quanto à existência de parecer da Procuradoria-Geral da ANA favorável ao lote único, a Selog observa que a referida manifestação se limitou a mencionar os subitens 1.3 a 1.6 do termo de referência, sem adentrar o mérito do que foi exposto naqueles dispositivos.
72.	Sobre os editais divulgados pelo TCU e pelo Ministério da Defesa, a unidade instrutiva aponta que a comparação dos respectivos certames exigiria a verificação de outros itens além do objeto, como a existência de cláusulas restritivas e a propriedade do valor estimado. Não obstante, analisando a estrutura das licitações promovidas pelo TCU trazidas a cotejo - o Pregão Eletrônico 70/2017 e Pregão Eletrônico 7/2019 (SRP) -, a unidade instrutiva identificou que, no certame em que se praticou o parcelamento, houve maior competitividade e maior desconto em relação ao preço estimado, corroborando a ocorrência.
73.	O Pregão Eletrônico 70/2017 teve por objeto a contratação de empresa especializada para reforma e adequações de sistemas de áudio e vídeo do TCU, tendo sido estabelecido grupo único para a licitação, contemplando tanto o fornecimento de equipamentos quanto os serviços de instalação (peça 91) . Nesse certame, conforme pesquisa no sistema Comprasnet, compareceram três empresas, sagrando-se vencedora a Seal Telecom Comércio e Serviços de Telecomunicações Ltda., com oferta igual ao valor estimado (0% de desconto) .
74.	O Pregão Eletrônico 7/2019 (SRP) teve por objeto o fornecimento de equipamentos de sistemas profissionais de áudio e vídeo e acessórios para sistema de fibra óptica para o TCU. Foram estabelecidos dois lotes, um para o sistema de áudio e vídeo e outro para o sistema de fibra ótica (peça 90) . Para o primeiro lote, que tem correlação com o objeto do certame em tela, sete empresas compareceram à licitação, conforme pesquisa realizada no sistema Comprasnet, sagrando-se vencedora a empresa Seal Telecom Comércio e Serviços de Telecomunicações Ltda., com desconto de 20,4% sobre o valor estimado.
75.	Diante dessas evidências, considero que as manifestações em exame não foram aptas a afastar a irregularidade da ausência de parcelamento. 
76.	Passo ao quarto tópico da oitiva da Ana e da empresa Seal Telecom Comércio e Serviços de Telecomunicações Ltda., consistente no estabelecimento, no edital, de cláusulas restritivas à competitividade, a saber: a) o registro de atestado da empresa no Conselho Regional de Engenharia e Agronomia - Crea, para fins de qualificação técnica, e b) a comprovação de execução de 30% do objeto demandado, sem referência a itens específicos na planilha.
77.	Os dispositivos do edital ora questionados têm a seguinte redação (peça 1, p. 23-24) :
"10.11 Documentos referentes à qualificação técnica:
Para comprovação da qualificação técnica, a licitante vencedora deverá apresentar:
10.11.1 Registro ou inscrição no Conselho Regional de Engenharia e Agronomia - CREA, da região a que estiver vinculada, que comprove atividade de fornecimento, montagem e instalação de equipamentos audiovisuais.
10.11.2 Comprovação de que possui em seu quadro de pessoal, responsável (is) técnico (s) que deverá (ão) assumir pessoal e diretamente a execução dos serviços contratados, compondo a respectiva equipe técnica, sendo pelo menos 1 (um) profissional na área de engenheiro elétrica, eletrônica ou telecomunicações, reconhecido pelo CREA.
10.11.3 Deverá apresentar Atestado de Capacidade Técnica, fornecido (s) por pessoa (s) jurídica (s) de direito público ou privado, devidamente registrado (s) no CREA, comprovando que a licitante tenha prestado, no mínimo 30% do objeto pertinente com este Termo de Referência, sendo a parcela maior relevância:
a) executou infraestrutura de cabeamento de áudio, vídeo, dados e elétrica, incluindo a instalação, configuração de equipamentos de som, imagem, redes (dados) , automação, projeção de imagens e gravação;
b) procedeu a distribuição de áudio e vídeo via software, com automação de central e suas respectivas conectividades;
c) prestou serviços de processamento digital de sinais de áudio e vídeo (DSP) programáveis por software com interface gráfica e visualização de imagem; e
d) executou instalação e configuração de solução de videoconferência composta por sistema de gerenciamento, unidade de controle multiponto com firewall transversal, plataforma de gravação e streaming."
78.	No tocante à exigência de comprovação do registro de atestados perante o Crea, a ANA afirma (peça 73, p. 9-10) que:
a) o requisito decorre do disposto no art. 15 da Lei 5.194/1966 e no art. 30, incisos I e II, da Lei 8.666/1993;
b) o edital não exigiu o registro de atestado da empresa no Crea, mas sim dos profissionais, uma vez que, de acordo com o disposto na Seção II da Resolução 1.025/2009 do Conselho Federal de Engenharia e Agronomia - Confea, combinado com o item 1.3 do Manual de Procedimentos Operacionais do Confea, a pessoa jurídica que participa da licitação só pode comprovar a prestação do serviço requerido por meio de profissional que o tenha executado e registrado o (s) respectivo (s) atestado (s) ; e
c) não obstante, nos próximos editais será dada nova redação para a referida cláusula, "de modo a deixar mais clara a exigência de registro de atestado, conforme exigido pela Resolução 1.025/2009 e o Manual de Procedimento Operacionais do Confea, para fins de qualificação técnica".
79. 	A empresa Seal Telecom Comércio e Serviços de Telecomunicações Ltda. trouxe os seguintes argumentos (peça 76, p. 17-23) :
a) o item 10.11.3 do edital estabeleceu, de fato, para fins de qualificação técnica, a apresentação de Atestado de Capacidade Técnica registrado no Crea, comprovando a prestação de serviços correspondente a no mínimo 30% do objeto, consideradas as parcelas de maior relevância, definidas pelo termo de referência;
b) devido à complexidade do objeto e à necessidade de remanejamento da infraestrutura, as referidas exigências encontram amparo no princípio da eficiência, da economicidade e da segurança da contratação;
c) o Superior Tribunal de Justiça declarou a legalidade da exigência de registro, pela autoridade competente, do atestado de capacidade técnica, porque a "presunção do documento fornecido por empresa particular é meramente iuris tantum e cede em face de lei que determina a certificação por entidade profissional" (REsp 324.498/SC, Relator Ministro Franciulli Neto) , reconhecendo que se trata da "necessidade de se garantir a segurança da contratação, a partir de exigências relacionadas ao atestado de capacidade técnica" (REsp 144.750/SP, Relator Ministro Francisco Falcão) ;
d) a doutrina de Antônio Carlos Cintra do Amaral e a jurisprudência pátria seriam pacíficas quanto à possibilidade de exigência, nos editais, de quantidades mínimas executadas, com fundamento no art. 30, inciso II e § 1º, da Lei 8.666/1993; e
e) não haveria dificuldade para mensurar quantitativo mínimo dos serviços; partindo-se do quantitativo exigido no item 49 da ARP (onze instalações) , conclui-se que 30% dele implicariam comprovar a realização de quatro serviços de instalação, configuração e comissionamento relacionados aos itens de maior relevância definidos na cláusula 10.11.3 do edital.
80.	A Selog rememora a distinção entre a qualificação técnico-operacional, referente à empresa, e a qualificação técnico-profissional, referente aos profissionais detentores de acervo técnico. A partir daí, frisa que a jurisprudência do TCU considera legal a exigência de comprovação da execução de quantitativos mínimos em obras ou serviços com características semelhantes, quando se trata da qualificação técnico-operacional, conforme consta da Súmula 263 do TCU, mas não para a qualificação técnico-profissional, devido à vedação expressa do art. 30, § 1º, inciso I, da Lei 8.666/1993 (a exemplo dos Acórdãos Plenários 2.521/2019, sob a minha relatoria, e 165/2012, do qual foi relator o Ministro Aroldo Cedraz) .
81.	Ademais, destaca que a exigência de registro de atestados nas entidades profissionais competentes deve ser limitada à capacitação técnico-profissional, conforme precedentes deste Tribunal (v.g. Acórdão 1849/2019-TCU-Plenário, Relator Ministro Raimundo Carreiro; Acórdão 1674/2018-TCU-Plenário, Relator Ministro Augusto Nardes; e Acórdão 7260/2016-TCU-Segunda Câmara, Relatora Ministra Ana Arraes) .
82.	Nesse contexto, as menções normativas e jurisprudenciais contidas na manifestação da ANA estão no contexto da comprovação da capacidade técnico-profissional. Já o subitem 10.11.3 do edital, que se refere expressamente ao atestado de capacidade técnica "da licitante", alude à capacidade técnico-operacional, o que é irregular, haja vista que o art. 55 da Resolução-Confea 1.025/2009 veda a emissão de Certidão de Acervo Técnico - CAT em nome de pessoa jurídica, e pode ter restringido indevidamente a competitividade do certame.
83.	No tocante aos quantitativos mínimos, nada obstante o detalhamento do item 49 da ARP deduzido pela contratada, nota-se que as parcelas de serviço indicadas nas alíneas a a d do subitem 10.11.3 do edital, reproduzidas no item 77 supra, não guardam relação específica com os itens da planilha de serviços constante desse mesmo edital (p.ex. peça 1, p. 108-113) . Desse modo, não há parâmetros concretos de avaliação do cumprimento da exigência, o que contraria o princípio basilar do julgamento objetivo nas licitações previsto no art. 3º da Lei 8.666/1993.
84.	Em resumo, as manifestações da ANA e da empresa Seal Telecom Comércio e Serviços de Telecomunicações Ltda. não se mostraram aptas a afastar o estabelecimento de cláusulas editalícias restritivas à competitividade.  
	Ante o exposto, manifesto-me por que seja adotada a deliberação que ora submeto a este Colegiado.
T.C.U., Sala das Sessões, em 30 de junho de 2021.
MARCOS BEMQUERER COSTA
Relator